ACORDAO-COMPLETO-2427852

ACÓRDÃO 4608/2021 ATA 8/2021 - SEGUNDA CÂMARA

VISTOS, relatados e discutidos estes autos de Embargos de Declaração em Embargos de Declaração em Recurso de Reconsideração (TCE) oposto por José Ilário Gonçalves Marques contra os termos do Acórdão 6171/2020-TCU-Segunda Câmara, 
ACORDAM os Ministros do Tribunal de Contas da União, reunidos em Sessão da 2a Câmara, diante das razões expostas pelo Relator, em:
9.1. conhecer dos presentes Embargos de Declaração, com fundamento no artigo 34, da Lei 8.443/1992, e, no mérito, rejeitá-los, mantendo-se inalterado o Acórdão 6171/2020-TCU-Segunda Câmara:
9.2. Esclarecer que:
9.2.1. a previsão expressa no plano de trabalho da etapa de "processo de liberação das unidades demonstrativas nos açudes, em atendimento à INI 06/2004" evidencia que o proponente do convênio - José Ilário Marques - entendia, à época da assinatura do termo do convênio, que as águas dos açudes municipais eram de domínio da União e não do Estado do Ceará.
9.2.2. o desconhecimento do domínio das águas dos açudes municipais, por parte do embargante - fato que atrapalhou a obtenção da outorga em tempo hábil - não pode ser aproveitado a seu favor, segundo o princípio geral de direito de que ninguém pode se beneficiar da própria torpeza.
9.2.3. esse equívoco, que levou o encaminhamento dos pedidos de outorga à apreciação de autoridade incompetente, aliado à demora do embargante por vinte e dois meses e à ilegitimidade do município para requerer a outorga, atrasou irreversivelmente o seu processamento.
9.2.4. a orientação da Seap/PR contida no Ofício 143/2006, de 20/10/2006, por si só, não teria o condão de induzir o prefeito a erro, pois, além de se referir somente à outorga de competência da União, a informação de que os açudes municipais do convênio se sujeitavam à INI 06/2004 foi primeiramente apresentada pelo embargante no plano de trabalho do convênio. Portanto, não houve equívoco por parte da Seap/PR, que apontou adequadamente as ações a serem realizadas, em conformidade com as informações trazidas pelo embargante.
9.2.5. ainda que tenha ocorrido a delegação de competência a subordinado, não houve a demonstração inequívoca das providências adotadas pelo embargante para que se fizesse processar o pedido de outorga do uso hídrico dos açudes, remanescendo, assim, sua culpa in elegendo e culpa in vigilando. A delegação de competência não retira a responsabilidade de quem delega, especialmente pela importância do convênio, como instrumento de realização da política de segurança alimentar;	
9.3. dar ciência às partes, à Procuradoria da República no Estado do Ceará, aos órgãos/entidades interessados, bem como aos demais cientificados no acórdão recorrido.

Embargos de declaração interposto por José Ilário Gonçalves Marques

Segunda Câmara

Município de Quixadá/CE

3. Embargante: José Ilário Gonçalves Marques (XXX.388.803-XX)

13.1. Ministros presentes: Bruno Dantas (Presidente), Augusto Nardes, Aroldo Cedraz e Raimundo Carreiro (Relator).
13.2. Ministro-Substituto presente: André Luís de Carvalho.

JOSE ILARIO GONCALVES MARQUES

RAIMUNDO CARREIRO

Adoto como Relatório, nos termos do art. 1º, § 3º, inciso I, da Lei 8.443/92 a instrução de peça eletrônica  de peça 120, lavrada no âmbito da Secretaria de Recursos (Serur) , a qual foi  endossada pelo Diretor da Subunidade, por delegação de competência do titular da unidade instrutiva (peça 121) :
	"INTRODUÇÃO
	Trata-se de embargos de declaração (peça 111) interpostos por José Ilário Gonçalves Marques, ex-prefeito de Quixadá-CE (2001-2008) , contra o Acórdão 6171/2020-TCU-Segunda Câmara (peça 102) , de relatoria do Ministro Raimundo Carreiro, transcrito na íntegra abaixo:
9. Acórdão: 
VISTOS, relatados e discutidos estes autos de Embargos de Declaração em Recurso de Reconsideração (TCE) oposto por José Ilário Gonçalves Marques contra os termos do Acórdão 3888/2019-TCU-Segunda Câmara, ACORDAM os Ministros do Tribunal de Contas da União, reunidos em Sessão da 2ª Câmara, diante das razões expostas pelo Relator, em: 
9.1. conhecer dos embargos de declaração, com fundamento no artigo 34, da Lei 8.443/1992, para, no mérito, dar-lhes provimento parcial e, em caráter excepcional, conceder-lhes efeitos infringentes para reduzir o valor do débito indicado no subitem 9.1.1 do Acórdão 9548/2018-TCU-Segunda Câmara para R$ 2.304,00 (12/11/2007) e R$ 576,00 (25/3/2008) e o valor da multa aplicada a José Ilário Gonçalves Marques no subitem 9.2 da mencionada decisão DE R$ 9.000,00 (nove mil reais) para R$ 5.000,00 (cinco mil reais) ; 
9.2. dar ciência às partes desta decisão, à Procuradoria da República no Estado do Ceará, aos órgãos/entidades interessados, bem como aos demais cientificados do acórdão recorrido. 
HISTÓRICO 	
2.	Esta tomada de contas especial foi instaurada pelo Ministério da Pesca e Aquicultura, em desfavor de José Ilário Gonçalves Marques, ex-prefeito municipal de Quixadá/CE (gestão 2001-2004 e 2005-2008) , e de Rômulo Nepomuceno Bezerra Carneiro, também ex-prefeito (gestão 2009-2012) , em razão da não comprovação da boa e regular aplicação dos recursos repassados pelo referido ministério à prefeitura por meio do Convênio 151/2005, Siafi 543.327, que previa desenvolver unidades demonstrativas de criação de tilápias em gaiolas (peça 1, p. 27-37) .
3.	Havia a previsão do emprego de R$ 329.450,00, dos quais R$ 217.450,00 ficaram sob responsabilidade da União e R$ 112.000,00 a cargo do convenente (peça 1, p. 29-31) . O convenente repassou recursos ao município da seguinte forma (peça 2, p. 57) : R$ 31.000,00 (7/2/2006) , R$ 16.000,00 (11/7/2007) e R$ 170.450,00 (13/5/2009) .
4.	O Ministério da Pesca e Aquicultura impugnou a integralidade dos recursos repassados, pelo não atingimento dos objetivos propostos no convênio, a teor do Relatório de TCE 02/2014 (peça 2, p. 57-61) .
5.	No âmbito do TCU, o órgão concedente foi diligenciado para que apresentasse aos autos todos os documentos da prestação de contas (peças 5-6) . Ao analisar o material remetido (peças 7-18) , a Secex-CE (peça 19, p. 3-7) ratificou a conclusão do ministério, razão pela qual foram realizadas as citações solidárias dos ex-prefeitos José Ilário Marques e Rômulo N. B. Carneiro (peças 20-23) .
6.	A Secex-CE (peças 31-33 e 38-40) concluiu que as alegações de defesa dos responsáveis (peças 29, 34 e 35) foram insuficientes para elidir a irregularidade a eles atribuídas e, propôs, em pareceres convergentes, julgar as contas irregulares, condenar os responsáveis ao ressarcimento do débito e aplicar-lhes a multa prevista no art. 57 da Lei Orgânica do TCU.
7.	O Ministério Público/TCU (peça 45) , o Relator original (peça 47) e a Segunda Câmara (peça 46) , em essência, acolheram o exame da unidade técnica, nos termos do Acórdão 9.548/2018.
8.	O ex-prefeito José Marques interpôs recurso de reconsideração (peça 61) , cujo mérito resultou na negativa de provimento, por meio do Acórdão 3888/2019-TCU-Segunda Câmara, de relatoria do Ministro Raimundo Carreiro (peça 79) . Tal decisão fundamentou-se nos seguintes apontamentos (peça 80) : (a) não cabe arquivamento do processo, em razão do cumprimento da fase de citação; (b)  não houve a prescrição da pretensão punitiva do TCU; (c) o recorrente foi responsabilizado pelo débito decorrente dos pagamentos indevidos realizados em sua gestão; e (d) o débito apurado nos autos tem origem nos recursos federais repassados.
9.	José Ilário Gonçalves Marques opôs embargos declaratórios (peças 89 a 92) , que lhes foi dado provimento parcial e, em caráter excepcional, concedeu-lhes efeitos infringentes para reduzir o valor do débito e da multa, a teor do Acórdão 6171/2020-TCU-Segunda Câmara (peça 102) .
10.	Passa-se ao exame dos novos embargos de declaração (peça 111) .  
EXAME DE ADMISSIBILIDADE
11.	O Ministro Raimundo Carreiro determinou o exame do recurso (peça 113) , cuja análise de admissibilidade foi realizada à peça 116 com a proposta de conhecimento e suspensão dos efeitos do subitem 9.1 do Acórdão 6171/2020-TCU-Segunda Câmara. 
EXAME DE MÉRITO
12. 	Constitui objeto desta análise definir se:
12.1.		A prescrição da pretensão punitiva e ressarcitória restou caracterizada, segundo os critérios do Acórdão 1441/2016-TCU-Plenário ou do regime da Lei 9.873/1999. 
12.2.	Houve prejuízo à ampla defesa e ao contraditório do embargante, decorrente do decurso do tempo, com a indicação objetiva da dificuldade concreta por ele enfrentada.
12.3.	Há omissão nos acórdãos destes autos.
Argumentos sobre a prescrição da pretensão punitiva e ressarcitória
13. 	José Ilário Gonçalves Marques alega que o acórdão recorrido não se manifestou acerca da prescrição quinquenal da pretensão punitiva do TCU. Para tanto, alega que:
13.1.	O Tribunal de Contas da União, quando da prolação do Acórdão 1441/2016-TCU-Plenário, decidiu, em sede de incidente de uniformização de jurisprudência, que o prazo para o exercício da sua pretensão punitiva é de dez anos, contados a partir da ocorrência do dano e interrompidos com a determinação da citação. A referida decisão (não unânime) considerou que, como a Lei Orgânica do Tribunal de Contas da União era silente no tocante a prazos prescricionais, deveria ser aplicado o prazo geral previsto no ordenamento jurídico e regulamentado pelo Código Civil. As relações que contam com a participação da Administração Pública têm como regra geral as trazidas no processo administrativo e considerando isso o Supremo Tribunal Federal decidiu, em sede Mandado de Segurança nº 32201/DF, que a prescrição no âmbito do TCU é administrativa e se submete, portanto, ao prazo de cinco anos, regulado pela Lei 9.873/1999 (peça 111, p. 36) .
13.2.	O Superior Tribunal de Justiça tem-se posicionado recentemente sobre a possibilidade de aplicação não apenas do instituto da prescrição, mas também da decadência, em virtude da lacuna legislativa, pois não há previsão legal de prazo para a atuação do Tribunal de Contas da União, deve ser-lhe aplicado o prazo quinquenal, por analogia aos arts. 1º do Decreto 20.910/32 e 1º da Lei 9.873/1999 (peça 111, p. 37-38) .
13.3.	O Supremo Tribunal Federal, de forma unânime, negou recentemente provimento ao Recurso Extraordinário 636.886/AL, paradigma do tema 899 de repercussão geral, no qual se fixou tese acerca do reconhecimento da prescritibilidade da pretensão de ressarcimento ao erário fundada em decisão do Tribunal de Contas (peça 111, p. 38) .
13.4.	Para o Supremo Tribunal Federal (RE 636.886/AL) , a simples menção do trecho "ressalvadas as respectivas ações de ressarcimento" no § 5º do art. 37 do Texto Constitucional não permite, por si só, admitir a imprescritibilidade de qualquer ação de ressarcimento fundada em decisão de Tribunal de Contas. O embargante acrescenta que os casos de imprescritibilidade foram expressamente previstos nos incisos XLII e XLIV do art. 5º, concluindo-se que a prescritibilidade é a regra (peça 111, p. 38) .
13.5.	O ministro Alexandre de Moraes, relator do mesmo tema 899, no julgamento da Medida Cautelar em Mandado de Segurança nº 36.523/DF reconheceu a prescritibilidade de ressarcimento ao erário consubstanciada em acórdão dessa Corte de Contas (peça 111, p. 39) .
13.6.	O Supremo Tribunal Federal entendeu que a imprescritibilidade de ações de ressarcimento ao erário só se justifica caso decorra de ato de improbidade administrativo doloso, tipificado na Lei de Improbidade Administrativa, conforme tese assentada em Tema 897 (RE 852.275/SP) . O embargante acrescenta que para a caracterização de ato de improbidade, tipificado na Lei nº 8.429/1992, é necessária a configuração de elemento subjetivo, dolo e, a depender, a culpa, conforme entendimento pacificado no Superior Tribunal de Justiça (peça 111, p. 39-41) .
Análise
14.	A alegação de prescrição assume particular relevância, dado o recente julgamento, pelo STF, do Recurso Extraordinário 636.886 (tema 899 da repercussão geral) . Os significativos impactos deste julgamento foram objeto de análise pela Serur nos autos do TC Processo 027.624-2018-8. Por economia processual, juntou-se a estes autos (peça 118) cópia do exame e do pronunciamento da unidade emitidos pela Serur naquele processo, em que foram fundamentadas as seguintes premissas, que serão consideradas no presente exame:
	a)  pela jurisprudência até então vigente, a pretensão punitiva exercida pelo Tribunal de Contas estava sujeita à prescrição, regida pelos critérios fixados no Acórdão 1441/2016-TCU-Plenário. Já quanto ao débito, a ação de ressarcimento era considerada imprescritível, por expressa previsão do art. 37, § 5º, da Constituição Federal. No entanto, ao julgar o RE 636.886, o STF conferiu nova interpretação a esse dispositivo, fixando a tese de que "é prescritível a pretensão de ressarcimento ao erário fundada em decisão de Tribunal de Contas";
	b)  embora o RE 636.886 tenha por objeto a execução de acórdão condenatório proferido pelo TCU, a interpretação conferida pelo STF ao art. 37, § 5º, da Constituição, afeta a ação de ressarcimento como um todo, abrangendo não só a execução, mas também a pretensão condenatória. E, ao contrário da decisão proferida no julgamento do tema 897 (RE 852.475) , no tema 899, relativo à atuação do Tribunal de Contas, a conclusão de que a pretensão de ressarcimento é prescritível foi estabelecida de forma categórica, sem ressalvar as condutas dolosas qualificáveis como ato de improbidade;
	c)  as pretensões punitiva e de ressarcimento devem observar o mesmo regime na atividade de controle externo, dado o objetivo comum da prescrição, de fixar prazo para o Tribunal de Contas agir, buscando caracterizar o ilícito, identificar seu autor, dimensionar as consequências da conduta (em especial, a quantificação do dano) e impor as consequências legais, independentemente do fato de tais consequências terem natureza punitiva ou ressarcitória;
	d)  o Código Civil e a Lei 9.873/1999 constituem as duas alternativas que, de forma mais consistente, polarizam os debates acerca do regime de prescrição a ser observado no processo de controle externo. Não obstante a relevância dos fundamentos utilizados no Acórdão 1441/2016-TCU-Plenário, favoráveis à aplicação do Código Civil, a Lei 9.873/1999 adota balizas usuais no âmbito do direito público, prevê causas de interrupção em tudo compatíveis com o processo de controle externo e já vem sendo utilizada pelo STF para limitar o exercício da pretensão punitiva pelo TCU, em decisões posteriores ao Acórdão 1441/2016-TCU-Plenário. Assim, até que sobrevenha norma específica, entende-se que a prescrição das medidas de ressarcimento a cargo do tribunal de contas deve observar o regime Lei 9.873/1999;
	e)  considerando, porém, que o acórdão proferido no RE 636.886 ainda está sujeito à oposição de embargos declaratórios, não é recomendável reconhecer a prescrição desde logo, ante a possibilidade de esclarecimento da decisão em sentido diverso do ora defendido (notadamente quanto aos atos dolosos) ou mesmo a modulação de seus efeitos, para preservar as ações de controle instauradas com base no entendimento jurisprudencial até então vigente;
	f)  assim, nos casos em que a prescrição não tenha ocorrido por nenhum dos dois regimes (Código Civil ou Lei 9.873/1999) , o desfecho do processo não se alterará, qualquer que seja a premissa adotada (imprescritibilidade, prescritibilidade pelo Código Civil ou pela Lei 9.873/1999) , viabilizando-se o imediato julgamento. Já nas situações em que a pretensão de ressarcimento esteja prescrita por algum dos dois regimes, ou por ambos, é recomendável que o julgamento do processo seja sobrestado, até ulterior deliberação do Tribunal. 
14.1.	As manifestações da Serur juntadas à peça 118 foram elaboradas quando ainda não estava disponibilizado o inteiro teor do acórdão do RE 636.886. Em nova análise após a publicação da decisão (DJe de 24/6/2020) , inclusive mediante o cotejo com os demais votos proferidos no julgamento, conclui-se pela subsistência das premissas indicadas acima, cabendo destacar dois aspectos relevantes.
14.2.	O primeiro diz respeito à ressalva aos atos dolosos de improbidade. Observa-se que tanto na manifestação do TCU, como amicus curiae (peça 35 do RE 636.886) , como na manifestação do Ministério Público Federal na condição de fiscal da ordem jurídica (peça 38) , o tema 897 foi invocado com o fim de preservar a atuação dos tribunais de contas no caso de prejuízos causados dolosamente, mediante condutas típicas de improbidade administrativa. Todavia, o pedido não foi acolhido. No ponto, não houve divergência quanto ao entendimento do relator, de que "as razões que levaram a maioria da Corte a estabelecer excepcional hipótese de imprescritibilidade, no tema 897, não estão presentes em relação as decisões do Tribunal de Contas que resultem imputação de débito ou multa".
14.3.	O segundo aspecto diz respeito à não incidência do Código Civil no regime de prescrição do ressarcimento. Nos votos em que a questão do prazo prescricional foi abordada, a referência foi sempre ao prazo quinquenal, usualmente adotado pelas normas de direito público.
14.4.	Com essas explicações adicionais, passa-se à análise da prescrição no caso em exame, considerando-se as premissas indicadas anteriormente. 
Análise da prescrição segundo os critérios do Acórdão 1441/2016-TCU-Plenário
15.	No que se refere à pretensão punitiva, o TCU tem tradicionalmente aplicado os critérios definidos no Acórdão 1441/2016-TCU-Plenário, que, em incidente de uniformização de jurisprudência, orientou-se pela aplicação do Código Civil. Por este acórdão, em linhas gerais, a prescrição subordina-se ao prazo geral de dez anos (CC, art. 205) , contado a partir da data da ocorrência do fato e interrompido pelo ato que ordenar a citação, a audiência ou a oitiva da parte.
15.1.	Entre outras razões que justificaram a adoção desse critério destaca-se a de que o citado dispositivo constitui uma cláusula geral a ser empregada sempre que a pretensão for prescritível, mas a lei não estabelecer um prazo específico, como na hipótese.
15.2. 	Aplicando essas balizas ao caso em exame, verifica-se o seguinte:
	Prescrição da pretensão punitiva não caracterizada

	Termo inicial
 (peça 1, p. 33 e 202) 
	Tempo transcorrido
	Ato que ordenou a citação do responsável
	Tempo transcorrido
	Acórdão 9548/2018-TCU-Segunda Câmara

	30/6/2011 data-limite para análise da prestação de contas 
	aprox. 4 anos e 6 meses
	10/12/2015 
interrupção do prazo prescricional (peça 19) 
	aprox. 2 anos e 10 meses
	2/10/2018 
 (peça 46) 

15.3.	Considerando a premissa de que as pretensões punitiva e de ressarcimento se submetem ao mesmo regime, conclui-se pela possibilidade da aplicação de multa, como também da condenação ao ressarcimento, conforme os parâmetros definidos no Acórdão 1441/2016-TCU-Plenário.
Análise da prescrição pelo regime da Lei 9.873/1999 
16.	Adotando-se as premissas fixadas na Lei 9.873/1999 ao caso em exame, e mesmo considerando-se o prazo geral, de cinco anos, observa-se que não teria ocorrido a prescrição. Para tanto, é preciso considerar os seguintes parâmetros:
a) Termo inicial:
16.1.	A Lei 9.873/1999, art. 1º traz previsão expressa a respeito do início do prazo como a data da prática do ato. Neste caso, considerou-se a data-limite para análise da prestação de contas, dia 30/6/2011, cujos elementos apresentados não permitiram a conclusão de que a aplicação dos recursos atingiu os fins colimados (peça 1, p. 33 e 202) .     
b) Prazo:
16.2.	A Lei 9.873/1999 apresenta um prazo geral, de cinco anos (art. 1º) , e um prazo especial, previsto no art. 1º, § 2º, a saber: "quando o fato objeto da ação punitiva da Administração também constituir crime, a prescrição reger-se-á pelo prazo previsto na lei penal". Porém, o Superior Tribunal de Justiça possui sólida jurisprudência no sentido de que a "pretensão punitiva da Administração Pública em relação à infração administrativa que também configura crime em tese somente se sujeita ao prazo prescricional criminal quando instaurada a respectiva ação penal" (REsp 1116477/DF, relator Min. Teori Albino Zavascki, 1ª Turma, DJe 22/8/2012; MS 15462/DF, relator Min. Humberto Martins, 1ª Seção, DJe 22/3/2011; e MS 14446/DF, relator Min. Napoleão Nunes Maia Filho, 3ª Seção, DJe 15/2/2011, entre outros) .
16.3.	Como não se tem notícia da propositura de ação penal contra o responsável acerca dos fatos de que se trata no presente processo, fica afastada essa possibilidade. Dessa forma, será  considerado o prazo geral de cinco anos.
16.4.	Não obstante, as causas interruptivas indicadas abaixo evidenciam que a prescrição não teria ocorrido mesmo que se aplicasse o prazo geral de cinco anos.
c) Interrupções por atos inequívocos de apuração dos fatos:
16.5.	No regime da Lei 9.873/1999, a prescrição se interrompe "por qualquer ato inequívoco, que importe apuração do fato" (art. 2º, II) . O exemplos típicos, no caso em exame, é a análise da prestação de contas empreendida pelo órgão concedente de 14/03/2012, 16/03/2012, 21/08/2012, 10/01/2014 e 14/3/2014 (peça 1, p. 229-235, 220-225, 253-255 e peça 2, p. 3-10 e 57-61) . Outros exemplos são o Relatório de Auditoria da Controladoria-Gerald da União e as análises da unidade técnica do TCU de 3/2/2015, 1/6/2015, 10/12/2015, 2/2/2016 e 12/7/2016 (peça 2, p. 73-79 e peças 3, 4, 19, 31, 32, 33, 38, 39 e 40) . Com esse fundamento, houve a interrupção do prazo prescricional nestas datas até o acórdão condenatório de 2/10/2018 (peça 46) .
d) Interrupções pela citação dos responsáveis:
16.6.	A prescrição também é interrompida "pela notificação ou citação do indiciado ou acusado, inclusive por meio de edital", nos termos do art. 2º, I, da Lei 9.873/1999. E, no regime dessa lei, a interrupção se dá pela citação propriamente dita, e não pelo despacho que a ordena. Com esse fundamento, houve a interrupção do prazo prescricional em 24/12/2015 (peças 20 e 23) e 28/12/2015 (peças 21 e 22) .
16.7.	Cabe destacar, por oportuno, que, em se tratando de devedores solidários, a interrupção da prescrição feita a um prejudica aos demais. Incide, nesse caso, regra própria da teoria geral das obrigações, segundo a qual "a interrupção efetuada contra o devedor solidário envolve os demais" (art. 204, § 1º, do Código Civil) . São consequências próprias da solidariedade (a exemplo da regra de que o credor pode demandar qualquer dos devedores, art. 275 do Código Civil) , que não precisam ser repetidas em cada diploma legal específico.
e) Interrupção pela decisão condenatória recorrível:
16.8.	Por fim, a prescrição também se interrompe "pela decisão condenatória recorrível" (art. 2º, III, da Lei 9.873/1999) . Com esse fundamento, houve a interrupção em 2/10/2018, data da sessão em que foi proferido o acórdão condenatório (peça 46) . Essa interrupção é relevante, por estabelecer prazo para julgamento do recurso.
f) Da prescrição intercorrente:
16.9.	Nos termos do art. 1º, § 1º, da Lei 9.873/1999, opera-se a prescrição intercorrente se o processo ficar paralisado por mais de três anos, aguardando "julgamento ou despacho".
16.10.	Note-se que há uma correlação entre essa hipótese e as causas de interrupção da prescrição do art. 2º. Com efeito, uma vez interrompida a prescrição por alguma das hipóteses do art. 2º, o processo não pode ficar inativo, sem qualquer inovação processual relevante, por mais de três anos.
16.11.	Trata-se de prazo específico, não se aplicando nem o prazo geral de cinco anos nem o prazo especial, da lei penal (§ 2º) . A finalidade da prescrição intercorrente, com seu prazo próprio, é a de assegurar a eficiência e celeridade nas apurações administrativas. Seria contrário a essa finalidade a paralisação injustificada do processo por período maior que o triênio estabelecido para a hipótese.
16.12. 	A extrapolação do prazo de três anos, sem inovação relevante no processo, pode configurar negligência. Por isso, além de se operar a prescrição, deve-se promover a "apuração da responsabilidade funcional decorrente da paralisação, se for o caso".
16.13.	Em muitas situações o exame da prescrição intercorrente pode ficar prejudicado nos processos já em tramitação no TCU. Como a ação de ressarcimento era considerada imprescritível, as peças que compõem a tomada de contas especial, elencadas no art. 10 da Instrução Normativa-TCU 71/2012, não contemplam informações pormenorizadas quanto ao andamento do processo na fase interna, o que pode prejudicar a análise de eventual paralisação por mais de três anos.
16.14.	Assim, caso o tribunal venha a adotar a sistemática da Lei 9.873/1999 para aferir a prescrição, convém avaliar, oportunamente, a possibilidade de ajustes na IN-TCU 71/2012, para que as tomadas de contas especiais encaminhadas ao tribunal contemplem informações sobre as interrupções ocorridas na fase interna do procedimento (como, por exemplo, declaração do órgão instaurador da TCE, de que o processo não ficou paralisado por mais de três anos, na forma do art. 1º, § 1º, da citada lei) .
16.15.	Especificamente quanto a esta TCE, as próprias causas de interrupção elencadas acima permitem evidenciar que o processo teve andamento regular, não se operando a prescrição intercorrente.
16.16.	Logo, há informações suficientes nos autos para evidenciar o regular andamento do feito, não se verificando a prescrição intercorrente prevista na Lei 9.873/1999.
g) Conclusão:
16.17.	Independentemente da existência de outras causas interruptivas não elencadas acima, cujo levantamento não se fez necessário, observa-se, pelos eventos indicados, que em nenhum momento transcorreu prazo suficiente para se operar a prescrição (nem mesmo se se considerasse o prazo geral de cinco anos) , tomando-se por referência a Lei 9.873/1999, tida pelo STF como norma regente da prescrição da pretensão punitiva pelo TCU.
16.18.	Partindo-se da premissa de que a pretensão reparatória segue as mesmas balizas, enquanto não houver norma específica a respeito, a demonstração de que não se operou a prescrição punitiva impõe, como consequência, a conclusão de que também é viável a condenação ao ressarcimento do prejuízo apurado nos autos.	
16.19.	A demonstração de que não se operou a prescrição punitiva impõe, como consequência, a conclusão de que é viável a condenação do responsável pelo débito e pela multa. 
Argumentos sobre o prejuízo ao direito de defesa do embargante, decorrente do longo tempo decorrido entre a suposta irregularidade a sua apuração.
17. 	O embargante alega que:
17.1.	O longo decurso de tempo transcorrido, entre o fato gerador do processo de contas e a primeira notificação do responsável para se defender, inviabilizou a sua defesa efetiva e, por conseguinte, o próprio julgamento do processo de contas, que não pode afrontar os princípios do contraditório, da defesa, da fundamentação, da segurança jurídica, da razoável duração do processo, da proporcionalidade, do devido processo legal e da dignidade da pessoa humana (peça 111, p. 41) .
17.2.	O artigo 6º, inciso II e o artigo 19 da IN/TCU 71/2012, modificada pela IN/TCU 76/2016, embora não se refiram, expressamente, à decadência ou à prescrição, preveem o prazo de dez anos para instauração de tomada de contas especial (peça 111, p. 35) .
17.3.	O Tribunal de Contas da União tem entendido que a delonga na instauração da Tomada de Contas Especial, bem assim na cobrança de outros elementos comprobatórios da correta utilização dos recursos públicos, queda-se inviabilizada, dificultando sobremaneira o exercício efetivo do contraditório e da ampla defesa perante esta Corte, a exemplo dos Acórdãos 920/2005, 2.750/2005 285/2006, 459/2006, 1.425/2006, todos da 1ª Câmara (peça 111, p. 42) . 
17.4.	A tomada de contas foi instaurada em 6 de abril de 2015 com o fito de julgar contas relativas ao ano de 2005 (peça 111, p. 35) . A citação quase 20 anos após o fato gerador dificultou a busca por elementos de prova ocorridos há mais de uma década, comprometendo claramente a defesa do embargante, o contraditório, a razoável duração do processo e o devido processo legal, o que implica nulidade processual (peça 111, p. 43-44) . 
17.5.	O direito de defesa não se resume a um simples direito de manifestação no processo, mormente se em fase extemporânea, pois a ampla defesa deve ser efetiva - não mero simulacro - na linha da jurisprudência do Supremo Tribunal Federal (MS 24268, MS 22357, DJ de 5/11/2004, Min. Gilmar Mendes; MS 26010, DJ de 01/08/2006, Min. Marco Aurélio; MS 26117, DJE de 18/04/2008, Min. Eros Grau, e MS 26237, DJ de 29/09/2006, Min. Ayres Britto) (peça 111, p. 41) .
17.6.	A ausência de pressuposto de desenvolvimento válido e regular do processo (exercício da ampla defesa) impede o julgamento do processo, conduzindo ao seu arquivamento sem julgamento de mérito, por força do que dispõem o inciso II do artigo 169 e o artigo 212 do Regimento Interno do TCU. Esta solução foi adotada no Acórdão 368/2009-TCU-Segunda Câmara (peça 111, p. 42-43) .
17.7.	Ante a não comprovação do alegado prejuízo ao embargante, decorrente do longo tempo transcorrido entre a irregularidade a sua apuração, não há como acolher o alegado. 
Análise
18.	O recorrente alega que o longo transcurso de tempo, entre o fato gerador deste processo de contas e a sua primeira notificação nos autos, considerando a data de sua citação, comprometeu a viabilidade da sua defesa. 
19.	A jurisprudência deste Tribunal é no sentido de que o longo transcurso de tempo entre a ocorrência do fato gerador e a primeira notificação ao interessado compromete sobremaneira o exercício da ampla defesa, do contraditório, da garantia da produção de provas e do devido processo legal por parte do responsável, cabendo promover o arquivamento dos autos. 
20.	Ocorre que passaram-se dois anos e sete meses entre a data-limite para análise da prestação de contas, 30/6/2011 (peça 1, p. 33 e 202) - fato gerador nos casos em que os elementos constantes das contas apresentadas não permitem a conclusão de que a aplicação dos recursos atingiu os fins colimados - e a primeira notificação do responsável sobre o não cumprimento do objeto pactuado, ocorrida em 16/1/2014, data do recebimento do Ofício 25/2014 (peça 17, p. 16 e peça 18, p. 16) .   
21.	A ciência do responsável de sua citação, no âmbito do controle externo, ocorreu em 28/12/2015 (peças 21 e 22) , dois anos após a primeira notificação. 
22.	Portanto, resta comprovado que o responsável teve ciência de irregularidade apurada no processo durante os procedimentos de exame das contas por parte do concedente, antes da instauração da tomada de contas especial e da sua citação, no âmbito do controle externo.
23.	Observa-se também que o tempo decorrido entre a data-limite para análise da prestação de contas (30/6/2011) e a instauração de tomada de contas especial (24/2/2014, peça 2, p. 57) e a citação (28/12/2015) foi inferior a dez anos. Ainda que houvesse o transcurso do prazo de dez anos, o art. 6º, inciso II, da IN/TCU 71/2012 não tem aplicação automática, devendo ser verificado, no caso concreto, se houve efetivo prejuízo à ampla defesa ou ao contraditório (v.g. Acórdão 2850/2016-TCU-Plenário, rel. Min. Vital do Rêgo) .
24.	O elevado lapso temporal entre a prestação de contas parcial e a instauração da tomada de contas especial/citação gera presunção relativa de prejuízo à defesa do responsável, todavia, a demonstração de inviabilidade de exercício do contraditório e da ampla defesa deve ser por ele procedida, com a indicação objetiva do obstáculo ou da dificuldade concreta verificada, não sendo suficiente a mera alegação. Nesse sentido, são os Acórdão 1244/2020-TCU-Primeira Câmara, rel. Min. Bruno Dantas, 461/2017, da 1ª Câmara, rel. Min. Walton Alencar Rodrigues, 298/2019, da 2ª Câmara, rel. Min. Aroldo Cedraz e 11820/2016, da 2ª Câmara, rel. Min. Marcos Bemquerer.
25.	No caso, o embargante não apresentou as dificuldades concretas por ele enfrentadas, no levantamento da documentação probatória dos fatos. Além disso, as alegações de defesa do responsável apresentadas perante o TCU (peças 34 e 35) demonstram que o direito ao contraditório e à ampla defesa foram devidamente observados no âmbito do controle externo destes autos.
26.	Dessa forma, não há como acolher o alegado.
Argumentos da omissão nas decisões do Tribunal destes autos
27.	José Ilário Gonçalves Marques alega que o Tribunal se omitiu acerca de questões nucleares ao concluir genericamente que não foi apresentado qualquer justificativa para a não obtenção de outorgas de uso dos recursos hídricos (peça 111, p. 4) .
27.1.		Entende necessária que sejam sopesadas as características do caso concreto, assim como determina a Lei de Introdução às Normas do Direito Brasileiro (art. 22 do Decreto-Lei nº 4.657/1942) , alterada pela Lei nº 13.655/2018, que corrobora a necessidade de que as decisões administrativas atentem para a realidade e fujam de interpretação abstrata que nem sempre retrata a dinâmica dos fatos da vida, bem como que haja proporcionalidade entre o ato e a sanção (peça 111, p. 5-6) .
27.2.		Aponta a falta da devida fundamentação da decisão, já que após terem sido apresentadas razões recursais específicas, pedindo o acolhimento dos aclaratórios com efeitos infringentes, o TCU os rejeitou sem enfrentar os argumentos e as particularidades apresentadas nos primeiros aclaratórios, violando o devido processo legal, o contraditório e à ampla defesa (peça 111, p. 6-7) .
27.3.		Afirma que a jurisprudência do Supremo Tribunal Federal e do TCU tem admitido e acolhido com efeitos modificativos de segundos embargos de declaração (peça 111, p. 7-8) .
28.	O embargante aponta a omissão do TCU ao não enfrentar os argumentos que efetivamente afastam sua responsabilidade por atos praticados por terceiros. Para tanto, sustenta que:
28.1.		O TCU reconheceu que o embargante não ordenou e nem praticou qualquer ato administrativo para aquisição de produtos, mas, presumiu sua responsabilidade simplesmente pelo fato de ter sido o signatário do convênio, aplicando ao caso a responsabilidade objetiva (peça 111, p. 11-12) .
28.2.	O TCU deve esclarecer se aplicou a teoria da responsabilidade objetiva no presente caso, tendo em vista que durante a realização do Pregão Eletrônico 053/2006, que foi ordenada e comandada pelo prefeito interino Francisco Cristiano Maciel de Góes e pelo secretário de agricultura Erenir Lima Tavares, o embargante estava afastado do cargo de prefeito de Quixadá-CE (licença médica) por debilidades decorrentes da queda de helicóptero ocorrida no dia 20/09/2006 (peça 111, p. 11-13) .
28.3.	A solicitação para a realização de licitação pelo secretário de agricultura familiar e desenvolvimento rural (13/11/2006) e a adjudicação do objeto licitado (18/12/2006) ocorreram antes do retorno do embargante ao cargo do prefeito (28/02/2007) (peça 111, p. 12) . 
28.4.	O TCU deve se pronunciar se, mesmo em virtude do afastamento do embargante do cargo de prefeito municipal, foi possível identificar sua participação de qualquer tratativa com a empresa vencedora do certame que forneceu os equipamentos para implantação do projeto. É necessário que sejam apresentadas as provas robustas de que o embargante teve alguma gerência ou ingerência sobre a contratação da empresa para fornecer os equipamentos necessários e os recursos dispendidos. A supressão dessa omissão é indispensável, uma vez que o art. 209, §5º, do RITCU prevê expressamente que o agente público que praticou o ato irregular será responsabilizado quando do julgamento das contas irregulares, ou seja, deve ser esclarecido se o mero ato de assinar o convênio pode ser considerado, por si só, ato irregular na espécie (peça 111, p. 12-13) .
28.5.	O TCU deve apresentar os motivos pelos quais não determinou a intimação dos verdadeiros responsáveis pela execução dos recursos do convênio, os Srs. Francisco Cristiano Maciel de Goes, prefeito em exercício, e Erenir Lima Tavares, secretário de agricultura (peça 111, p. 12) .
28.6.	TCU deve se manifestar em relação à impossibilidade de responsabilização do embargante por inexistir qualquer ato administrativo praticado por ele para adquirir os equipamentos para o desenvolvimento da piscicultura, pois o embargante simplesmente assinou o instrumento de convênio e prestou contas dos recursos que até então, teriam sido empregados de maneira lícita, proba e correta, não havendo razões para qualquer insurgência de sua parte (peça 111, p. 13-14) .
28.7.	No processo 0000436-58.2013.4.05.8105, o Juízo da 23ª Vara Federal da Subseção Judiciária Quixadá-CE concluiu que as ordenações de despesas e a celebração de ajuste para executar o convênio foram efetivadas por secretários municipais e que a responsabilização dos ex-prefeitos de Quixadá/CE configura responsabilização penal objetiva, incompatível, pois com a doutrina do Direito Penal do fato, diante da ausência de lastro mínimo probatório para o prosseguimento da persecução criminal (peça 111, p. 13-14) .
29.	O embargante aponta a omissão do TCU ao não enfrentar os argumentos que demonstram a grave seca enfrentada pelo município de Quixadá-CE. Para tanto, alega que:
29.1.	O TCU deve analisar com mais profundidade a realidade enfrentada pela Administração Pública local e enfrentar o argumento de que a grave seca, que assolou o Município de Quixadá-CE durante a implementação do convênio 151/2005, inviabilizou a implementação de atividade inovadora e experimental de criação de tilápias no interior do Estado do Ceará em virtude do declínio do nível das águas nos açudes, conforme os indicadores apresentados pela pesquisa do Centro de Gestão e Estudos Estratégicos do MCTIC (https://www.cgee.org.br/documents/10195/734063/seca_brasil-web.pdf, p. 174) (peça 111, p. 14-15) . 
29.2.	Na ação civil de improbidade administrativa 0000125-67.2013.4.05.8105, o Juízo da 23ª Vara Federal afastou a responsabilização do embargante pelos mesmos fatos apurados nestes autos (decisão transitada em julgado em 03/09/2019) , ao reconhecer que "deve-se ressaltar a ocorrência de seca por vários anos seguidos na região de implantação do projeto, o que gerou o declínio dos níveis de água, tornando inviável a atividade pesqueira pretendida" e que "levando em consideração a conjunção entre possíveis erros e a falta de condições climáticas, não é possível extrair que os atos praticados pelos requeridos estejam eivados por vícios aptos a caracterizar a improbidade".  (peça 111, p. 14-15) .
30.	O recorrente aponta a omissão do TCU, que deve reconhecer a boa-fé do embargante por inexistir a obrigatoriedade de licença para o uso de água em piscicultura na Resolução ANA 833/2011, pois "ninguém será obrigado a fazer ou deixar de fazer alguma coisa senão em virtude de lei" a teor do art. 5º, inciso II, da Constituição Federal (peça 111, p. 16) . 
31.	O embargante aponta a omissão do TCU ao não enfrentar os argumentos que demonstram as providências tomadas para a obtenção das licenças para o uso da água e a informação equivocada prestada pela Secretaria de Pesca (Seap/PR) de que caberia ao município adquirir a referida autorização perante a Marinha do Brasil. Para tanto, alega que:
31.1.	O TCU deve se manifestar se é escusável a demora na expedição da referida licença porque o Ofício 143/2006, de 20/10/2006, da Secretaria Especial de Aquicultura e Pesca (Seap/PR) levou o embargante a erro, sugerindo que a licença para a exploração das águas deveria ser requerida perante a Marinha do Brasil (peça 111, p. 17-18) .
31.2.	O TCU deve se manifestar sobre o trâmite burocrático para a obtenção da licença do uso das águas, observadas as dificuldades de o município conseguir respostas adequadas em tempo hábil e o equívoco da Secretaria Especial de Aquicultura e Pesca sobre as entidades/órgãos competentes para requerer e deferir a referida licença, a teor do Ofício 307/2008/SOF-ANA e Ofício CGERH 89/2008 (peça 111, p. 21-22) .
31.3.	A Nota Técnica 006/2012 da Coordenação Geral de Planejamento e Ordenamento da Aquicultura em Águas da União Continentais (Ministério da Pesca e Aquicultura) reconheceu as inúmeras tentativas de obtenção das outorgas, atestando que alguns tanques receberam licenças temporárias (peça 111, p. 18-19) . 
31.4.	O TCU deve esclarecer se houve a boa-fé e o efetivo empenho do embargante nas inúmeras tentativas de obtenção da licença do uso das águas, inclusive com o pagamento de taxas da Marinha (peça 111, p. 19-21) .
32.	O embargante aponta a omissão do TCU ao não enfrentar os argumentos que apontam a aprovação da execução física da 1ª parcela do convênio 151/2005. Para tanto, alega que:
32.1.	O TCU deve se manifestar sobre os termos do parecer técnico 003/2009, de 30/1/2009, da Secretaria Especial de Aquicultura e Pesca, que reconheceu a regularidade da aplicação dos recursos públicos, o que presume a inexistência de malversação do erário na primeira etapa da execução do referido convênio (pendências relativas à prestação de contas resolvidas) (peça 111, p. 22-23) .
32.2.	O TCU deve se manifestar sobre a incongruência da Administração Pública que inicialmente reconheceu a adequação da implementação do projeto experimental de criação de tilápias e posteriormente, de forma surpreendente, conclui pela irregularidade. Até porque a primeira fase do convênio dispensava a obtenção de outorgas ambientais, sendo os recursos direcionados à aquisição de equipamentos. A segunda fase, não iniciada durante a gestão do embargante, consistia em realizar a compra de alevinos e rações, podendo se cogitar a necessidade de obtenção das outorgas (peça 111, p. 23) .
32.3.	O TCU deve se manifestar sobre os termos do Parecer 016/2008-SEAP/PR-CE, de 15/7/2008, que reconheceu o esforço e as inúmeras tentativas de obtenção de autorização do uso de água. Se havia alguma impropriedade na obtenção de licença para o uso de água para a exploração da cultura de peixes, caberia ao fiscal do convênio emitir orientações aos gestores para adequar o procedimento até então adotado ou até mesmo suspender a execução do convênio. (peça 111, p. 24) .
32.4.	O TCU deve reconhecer a boa-fé do embargante, tendo em vista que os pareceres 16/2008 e 3/2009 se manifestaram especificamente pela aprovação da primeira fase de execução do convênio, período que o embargante exerceu a chefia do Poder Executivo (peça 111, p. 24) . 
33.	O embargante aponta a omissão do TCU, devendo se manifestar sobre a inexistência de prática de ato doloso de improbidade administrativa, porque eventuais equívocos na obtenção de outorga para a exploração de água para a cultura de tilápias não caracteriza qualquer irregularidade de natureza grave (peça 111, p. 25) .
34.	O embargante aponta a omissão do TCU quanto à análise dos fatos sem a ótica da segregação de função. Para tanto, alega que:
34.1.	Não é razoável exigir dele, como dirigente maior do município, e nem do gestor médio que verifique, em cada caso, o cumprimento de disposições legais corriqueiras em procedimentos de execução rotineiros, adotados pelos responsáveis dos diversos setores da prefeitura, sob pena de se tornar inviável a segregação de funções e ineficiente o mecanismo da delegação de competência, conforme entendimento assentado no Acórdão 2948/2010-TCU-Plenário, de relatoria do Ministro José Jorge (peça 111, p. 26-28) .
34.2.	O TCU vem decidindo que não cabe aos dirigentes superiores reverem todos os atos administrativos praticados por seus subordinados, uma vez que isso acabaria por inviabilizar a gestão como um todo, o que contraria o princípio da razoabilidade, a teor dos Acórdão 2588/2010-TCU-Plenário, de relatoria do Ministro Augusto Nardes, 5815/2011-TCU-2ª Câmara, de relatoria do Ministro André de Carvalho, e 5333/2011-TCU-2ª Câmara, de relatoria do Ministro José Jorge (peça 111, p. 28-30) .
34.3.	O projeto básico, o plano de trabalho e o convênio, embora assinados pelo embargante, não foram por ele elaborados, por ausência de qualificação técnica específica (peça 111, p. 29) .
34.4.		O embargante, na condição de signatário do convênio, consta do rol de responsáveis, enquanto que outros que ocupavam funções e realizaram atos ligados à elaboração do projeto básico, execução e fiscalização do contrato, não foram sequer notificados para se manifestarem, a exemplo do Sr. Ereni Lima Tavares, secretário de agricultura familiar, que abriu o processo licitatório e deu-lhe seguimento. (peça 111, p. 30) .
34.5.	A tarefa de acompanhar o desenvolvimento das obras foi delegada ao secretário, pessoa apta e legitimada a cumpri-la. O prefeito, que não foi executor, é considerado agente político e, por isso, não pode ser responsabilizado (Acórdão 1545/2015-TCU-Segunda Câmara, rel. Min. Marcos Bemquerer (peça 111, p. 30-32) .
34.6.		O Tribunal decidiu em situação semelhante que "ainda que o prefeito tenha assinado o relatório de cumprimento do objeto e o termo de aceitação definitiva da obra, é indevida a responsabilização do prefeito por prejuízo decorrente de falhas de construção de origem eminentemente técnicas e de difícil percepção para um leigo, caso os serviços tenham sido atestados por servidores técnicos e não haja elementos que fundamentem culpa in elegendo" - Acórdão 183/2016-TCU-Plenário, rel. Min. Vital do Rêgo (peça 111, p. 32) .
34.7.	Na execução de convênio, não é cabível responsabilizar o prefeito por inexecução do objeto quando ficar comprovado que não concorreu com dolo ou culpa para a produção do dano, especialmente quando adotou todas as providências ao seu alcance na tentativa de evitá-lo -Acórdão 2661/2015-TCU-Segunda Câmara, rel. Min. Ana Arraes  (peça 111, p. 32) .
34.8.		Em caso análogo, o Tribunal decidiu que "a comprovação de que os atos de gestão do convênio foram praticados por secretário municipal, conforme competência prevista em lei municipal, afasta a responsabilidade do prefeito pela utilização dos recursos transferidos, mesmo que, na condição de agente político, figure como signatário do ajuste"- Acórdão 563/2019-TCU-Segunda Câmara, rel. Min. Weder De Oliveira (peça 111, p. 33) . 
35.	O embargante aponta a omissão do TCU quanto à análise da boa-fé do embargante. Para tanto, alega que:
35.1.		A valoração da existência ou não de boa-fé representa elemento imprescindível e apto a nortear o deslinde do feito por um ponto de vista procedimental (peça 111, p. 33) .
35.2.		A boa-fé, quando reconhecida, sana a irregularidade, levando o Tribunal a julgar as contas regulares com ressalva, expedindo quitação ao responsável, nos termos do art. 202, §§2º ao 4º do Regimento Interno/TCU e art. 12, §2º, da Lei 8.443/1992 (peça 111, p. 33) .
35.3.	A responsabilidade em apuração é subjetiva, assim é necessário que se demonstre que o embargante agiu com dolo ou culpa stricto sensu. A falta dessa comprovação significa admitir uma responsabilidade objetiva (peça 111, p. 34) .
36.	O embargante aponta a omissão do TCU quanto à análise da baixíssima materialidade do débito e da multa do acórdão recorrido, se comparados à verba administrada pelo embargante ao longo de sua gestão. Segundo o entendimento do TCU, débitos dessa natureza não são, por si sós, capazes de macularem toda a gestão (peça 111, p. 34-35) .
Análise
37.	O ex-prefeito José Ilário Gonçalves Marques (2001-2008) fora citado em face da não execução do objeto e do não atingimento dos objetivos estabelecidos no convênio 151/2005 (peça 21) .
38.	O voto condutor do Acórdão 9548/2018-TCU-Segunda Câmara (itens 17 e 18 da peça 47, p. 2) deixou assente, entre outras constatações, que:
38.1.	As unidades de criação de tilápias não foram implementadas em razão da não obtenção do licenciamento ambiental e da outorga do uso das águas para a piscicultura, embora tenha-se comprovado a aquisição de equipamentos e a execução de estruturas de suporte ao empreendimento.
38.2.	Havia a necessidade da obtenção de licenciamento ambiental (Resolução Conama 413/2009) e, embora o uso da água para atividades de piscicultura em gaiolas ou tanques não constasse expressamente na Resolução ANA 833/2011, essas atividades eram consideradas como de uso sujeito à outorga.  
39.	Em sede recursal, o voto condutor do Acórdão 3888/2019-TCU-Segunda Câmara apontou, entre outras verificações, que (itens 21, 26 e 27 da peças 80, p. 3-4) : 
39.1.	O objetivo de gerar emprego e renda com a produção e comercialização de peixes, no contexto de uma política de segurança alimentar, não foi alcançado (inexistência das unidades demonstrativas de criação de tilápias) , dado que as medidas adotadas por José Ilário Gonçalves Marques e pelos prefeitos sucessores para a obtenção das licenças ambientais necessárias mostraram-se totalmente pífias. 
39.2.	Os fatos narrados não podem ser negados pelo ex-prefeito que, alertado pelo órgão concedente, não respondeu às respectivas notificações. Assim, não há como transferir a responsabilidade pelas irregularidades cometidas.
40.	Em exame dos primeiros embargos, o Tribunal, por meio do Acórdão 6171/2020-TCU-Segunda Câmara, entendeu, entre outras considerações, que (itens 16-20 da peça 103, p. 4-5) :
40.1.	A conduta negligente de José Ilário Gonçalves Marques contribuiu inequivocamente para o fracasso na implantação das unidades de criação das tilápias, a qual dependia de indispensáveis licenças ambientais definitivas, caracterizando-se a inexecução integral do objeto.
40.2.	A eventual comprovação de aquisição de matéria ou de prestação de serviços não se traduzem em quaisquer benefícios à população, uma vez que as unidades criadoras não foram implementadas.
40.3.	As medidas adotadas por José Ilário Gonçalves Marques e pelos prefeitos sucessores para a obtenção das licenças ambientais necessárias mostraram-se insignificantes.
40.4.	José Ilário Gonçalves Marques não apresentou qualquer justificativa para ter somente tomado as providências para obtenção da outorga do uso das águas 22 meses (outubro de 2007) após o início da vigência do convênio (dezembro de 2005) , fato comprovado pela emissão de empenho para o pagamento das taxas de marinha em outubro de 2007. 
40.5. 	O responsável não justificou sua conduta omissiva no período anterior e posterior ao seu afastamento do cargo de prefeito, ocorrido entre setembro de 2006 e fevereiro de 2007.
41.	Passa-se ao exame dos segundos embargos de declaração.
42.	De pronto, rechaça-se a alegada omissão do Tribunal quanto aos atos de gestão relacionados à licitação e à contratação para aquisição de material e quanto a não intimação dos responsáveis pela execução dos recursos, apontados nos argumentos apresentados nos itens 28.1, 28.2, 28.3, 28.4, 28.5, 28.6 e 34.4 desta instrução. Os esclarecimentos relacionados a tais argumentos são desnecessários, pois a responsabilização do embargante decorreu da conduta omissiva que inviabilizou a outorga do uso hídrico dos açudes para piscicultura, e, por consequência, frustrou o atingimento do objetivo do convênio.      
43.	A competência para a outorga do uso dos recursos hídricos depende da localização e da natureza de cada bacia ou corpo d'água. Cabe aos Estados a autorização nos casos de águas subterrâneas, rios, lagos, reservatórios e açudes, que tenham sua nascente e sua foz dentro do território de cada Estado. Os Estados brasileiros possuem órgãos específicos para a gestão da água. Esse gerenciamento é realizado por meio da emissão da autorização de uso dos recursos hídricos e também pela fiscalização do uso da água (www.ana.gov.br/gestao-da-agua/sistema-de-gerenciamento-de-recursos-hidricos/orgaos-gestores/orgaos-gestores, consulta realizada em 11/8/2020) .
44.	Por outro lado, são de domínio da União, rios e lagos que fazem divisa entre Estados e outros países e as águas armazenadas em reservatórios ou açudes construídos ou administrados pelo Poder Federal. Nesses casos, a outorga é emitida pela Agência Nacional de Águas (ANA) . (www.ana.gov.br/solicite-sua-outorga, consulta realizada em 11/8/2020) .
45.	As normas para a autorização de uso dos espaços físicos em corpos d'água de domínio da União para fins de aquicultura estão descritas na Instrução Normativa Interministerial nº  6, de 31/5/2004 (INI 06/2004) . 
46.		Havia a previsão no plano de trabalho do "encaminhamento legal para implantação das Unidades Demonstrativas, quando se tratar de águas de domínio da União, em cumprimento à INI 06/2004 (açudes de Boa Vista, Vitória, Lagoa do Mato, Jerusalém, Califórnia, Guanabara, Maria Preta e Floresta) " (peça 1, p. 44, 46, 48 e 52) . 
47.	É importante ressaltar que a menção expressa à INI 06/2004 no plano de trabalho evidencia que o proponente do convênio - José Ilário Marques - entendia, à época da assinatura do termo do convênio, que os recursos hídricos dos açudes municipais envolvidos no ajuste eram de domínio da União e não do Estado do Ceará (peça 1, p. 37, 44, 46, 48 e 52) .
48.	Esta informação é relevante porque deu origem ao encaminhamento equivocado dos pedidos de outorga à autoridade incompetente, contribuindo para o atraso do seu processamento.
49.	A alegada inexistência da obrigatoriedade de outorga do uso de água em piscicultura no âmbito da Resolução ANA 833/2011 não comprova a boa-fé do embargante, que conhecia as disposições da Instrução Normativa Interministerial nº  6, de 31/5/2004 (INI 06/2004) , que trata das normas para a autorização de uso dos espaços físicos em corpos d'água de domínio da União para fins de aquicultura, expressamente indicada no plano de trabalho, o qual foi proposto e assinado pelo embargante.
50.	A afirmação de que o projeto básico, o plano de trabalho e o convênio não foram elaborados por José Ilário Marques, por falta de qualificação técnica específica, isoladamente, não é capaz de afastar sua responsabilidade, pois o entendimento equivocado acerca do domínio da União sobre os recursos hídricos dos açudes do ajuste poderia ter sido sanado tempestivamente, caso o embargante tivesse agido com diligência e desde o início do convênio, conforme o cronograma de execução, o que anteciparia a identificação do engano, de modo a possibilitar a obtenção da requerida outorga.
51.	Segundo os documentos dos autos e as informações extraídas do relatório de execução físico-financeira (peça 8, p. 155 e peça 14, p. 7) apresentadas por José Ilário Marques (peça 8, p. 151-153) , nada fora executado entre 9/2/2006 e 29/12/2006, em relação à etapa "processo de liberação das áreas para a implantação das unidades em atendimento à INI 06/2004", contrariando sua previsão para o período de dezembro de 2005 a julho de 2006, descrita no cronograma de execução de peça 1, p. 46.
52.	A alegada impossibilidade da responsabilização do prefeito, agente político e não executor direto, não merece acolhimento, porquanto não é o fato, em si, de o gestor ser considerado, ou não, agente político que determina a apuração de sua responsabilidade, mas sim o exame da conduta que culminou no descumprimento do objeto do convênio. 
53.	A responsabilidade subjetiva do embargante foi apontada no relatório que precedeu o Acórdão 6171/2020-TCU-Segunda Câmara, nos seguintes termos (peça 104, p. 7) : 	
32. A responsabilidade subjetiva do ex-prefeito José Ilário Marques caracterizou-se pelo nexo de causalidade estabelecido entre sua conduta omissiva (culposa) e o dano ao erário decorrente da não implantação das unidades de criação de tilápias.
[...] 
37. A passividade do ex-prefeito José Ilário Marques, acerca das providências necessárias à autorização do uso das águas, impediu que as aquisições efetuadas por seu substituto trouxessem benefícios efetivos à população local [...] 
55.	Reitera-se que a responsabilidade subjetiva do embargante decorreu da conduta omissiva culposa, que redundou na falta da outorga do uso hídrico dos açudes, necessária à implantação das unidades de criação das tilápias e, por consequência, resultou no descumprimento do objetivo do convênio. Observe que o Tribunal não aplicou a responsabilidade objetiva e nem condenou o prefeito pelo simples fato de ter assinado o convênio. 
56.	Atente-se também para o fato de que o julgamento pela irregularidade das contas do embargante não está atrelado à existência ou não da prática de ato doloso de improbidade administrativa.
57.	Ainda que tenha ocorrido a delegação de competência a subordinado, não houve a demonstração inequívoca das providências adotadas pelo embargante para que se fizesse processar o pedido de outorga do uso hídrico dos açudes, remanescendo, assim, sua culpa in elegendo e culpa in vigilando. 
58.	Meras alegações de delegação de competência à pessoa apta e legitimada não eximem a incidência da culpa in vigilando, já que a delegação de competência não retira a responsabilidade de quem delega, especialmente pela importância do convênio, como instrumento de realização da política de segurança alimentar.
59.	É de se ressaltar que não está a se exigir do prefeito a fiscalização de todo e qualquer ato corriqueiro praticado por seus subordinados, mas apenas a conduta de um gestor médio que supervisiona a execução de tarefas essenciais ao convênio, como o processamento da liberação das áreas para a piscicultura, prevista para dezembro de 2005 a julho de 2006, cuja ineficiência sequer foi por ele justificada. Tal indiferença impediu a obtenção da referida outorga, inviabilizando o projeto das tilápias.
60.	O acompanhamento superficial por parte do prefeito sobre o andamento de um mero, mas essencial, pedido de outorga não se constitui assunto eminentemente técnico e específico que possa eximir a responsabilidade do dirigente máximo do município.  
61.	Do exposto, não há como transferir a responsabilidade do embargante a subordinado pela inalcançada outorga. E isto explica a razão de outros gestores não terem sido chamados nos autos por este ato irregular específico.
62.	A mera afirmação da responsabilidade daqueles que participaram da elaboração do projeto básico, da execução e fiscalização do convênio não afasta a responsabilidade do embargante, cabendo-lhe o ônus da prova do alegado. 
63.	Rememora-se que o afastamento do prefeito de seu cargo deu-se somente no dia 20/9/2006 (peça 34, p. 100) , após o período previsto para a realização do processo de outorga, que sequer ocorreu ao seu tempo.
64.		No Ofício 143/2006, de 20/10/2006, encaminhado ao prefeito José Ilário Marques, a Secretaria Especial de Aquicultura e Pesca (Seap/PR) informou o seguinte (peça 34, p. 31) :
1. Em virtude da formalização de convênio com essa Prefeitura Municipal, vimos ressaltar que para efetiva implantação de Unidades Demonstrativas em águas de domínio da União, conforme disposto na Instrução Normativa Interministerial n° 06 de 31/05/2004, há necessidade do deferimento pelos órgãos envolvidos - SEAP/PR, ANA, Marinha e Secretaria de Patrimônio da União. Assim, a Convenente deverá protocolar junto ao Escritório Estadual da SEAP/PR, em três vias, a solicitação da liberação de espaço físico, por meio dos Anexos I, II e IV dessa INI, em relação somente aos corpos hídricos de águas da União. Neste particular sugerimos a solicitação de área equivalente a 08 vezes à área efetivamente ocupada pela bateria de tanques-rede para fins de diluição de metabólitos e de restos de ração no corpo d'água. 
[...]
3. Colocamo-nos à disposição da Prefeitura Municipal de Quixadá para quaisquer esclarecimentos técnicos. 
65.	Nota-se que esse aviso destacou a necessidade de se apresentar três vias do pedido de liberação do uso dos recursos hídricos de domínio da União, em razão da existência de diversos órgãos e entidades envolvidos, descritos nos artigos 2º, 4º, 6º, 8º e 9º da INI 06/2004. 
66.	Entende-se que tal orientação da Seap/PR, por si só, não teria o condão de induzir o prefeito a erro, pois, além de se referir somente à outorga de competência da União, a informação de que os açudes municipais do convênio se sujeitavam à INI 06/2004 foi primeiramente apresentada por José Ilário Marques no plano de trabalho do convênio (peça 1, p. 46) . Portanto, ao contrário do que alega o embargante, não houve equívoco por parte da Seap/PR, que apontou adequadamente as ações a serem realizadas, em conformidade com as informações por ele prestadas.
67.	É importante destacar que para iniciar a regularização do projeto de piscicultura, o interessado deve antecipadamente verificar o domínio das águas onde se pretende instalar o empreendimento. No caso, antes da elaboração da proposta de convênio, deveria o embargante ter-se informado junto à Agência Nacional das Águas e ao órgão estadual do meio ambiente a quem pertencia o domínio das águas dos açudes Boa Vista, Vitória, Lagoa do Mato, Lagoa Nova, Jerusalém, Juá, Califórnia, Guanabara, Marias Preta e Floresta. Por tal motivo, não há como transferir à Seap/PR a responsabilidade pelo tempo e pelos recursos desperdiçados na busca pela vital outorga. 
68.	O desconhecimento do domínio das águas dos açudes municipais, por parte do embargante - fato que atrapalhou a obtenção da outorga em tempo hábil - não pode ser aproveitado a seu favor, segundo o princípio geral de direito de que ninguém pode se beneficiar da própria torpeza. 
69.		Em 28/2/2007, José Ilário Marques retornou ao cargo de prefeito municipal (peça 34, p. 104) . 
70.	Percebe-se a convicção do prefeito de que as águas envolvidas no convênio eram de domínio da União, ao se constatar que não havia, até aquele momento, dúvida acerca do assunto, pois, do contrário, o gestor municipal teria solicitado informações junto ao órgão estadual do meio ambiente, à ANA ou à Seap/PR que, inclusive, havia se colocado à sua disposição para quaisquer esclarecimentos técnicos (item 3 da peça 34, p. 31) .
71.	No Ofício 631, de 8/10/2007, a Capitania dos Portos no Ceará da Marinha do Brasil informou a José Ilário Marques que (peça 34, p. 33) :
Em decorrência do recebimento do Ofício n° 588/2007-DIDAQ/SUDAP/SEAP/PR, da Secretaria Especial de Aquicultura e Pesca - Presidência da República, atinente a consulta prévia à cessão de águas públicas para fins de exploração da aquicultura, solicito o comparecimento de Vossa Senhoria no Departamento de Segurança do Tráfego Aquaviário da Capitania dos Portos do Ceará, sito na Av. Vicente de Castro, 4917 - Vicente Pinzon, Fortaleza-CE, Tel. 3248-5770, no dia 23 de outubro de 2007. Nessa oportunidade, será emitida a Guia para pagamento das taxas de indenização da vistoria, bem como, será agendada a data de inspeção no local de instalação dos tanques, a fim de possibilitar uma fundamentação do parecer a ser emitido por esta Capitania. 
72.	As primeiras providências adotadas na gestão de José Ilário Marques, com vistas a obter a outorga do uso das águas, deram-se com a emissão da nota de empenho de 23/10/2007 (R$ 2.304,00) e com o pagamento das taxas de vistoria da Marinha nos valores de R$ 2.304,00 (12/11/2007) e de R$ 576,00 (25/3/2008) (peça 11, p. 73-83 e peça 34, p. 35-41) . 
73.	A demora injustificada na prática dos atos tendentes a obter a necessária outorga restou evidenciada nos autos, com a passividade da gestão municipal mantida por 22 meses desde a celebração do convênio. Desse modo, as providências adotadas a partir de 23/10/2007, tardias e inicialmente direcionadas ao órgão incompetente, são insuficientes para demonstrar o alegado desempenho do embargante na tentativa de obter a outorga, assim como obstam o reconhecimento da alegada boa-fé.
74.	É demonstração da boa-fé objetiva a conduta esperada de um gestor médio e diligente, fato que não se verificou nos autos. Do contrário, a inércia do embargante em adotar tempestivamente as medidas hábeis para liberar o uso das águas, aliada ao seu entendimento de que elas eram de domínio da União, resultou no descumprimento do objeto do convênio. 
75.	A alegada boa-fé no pagamento das taxas da Marinha não afasta o débito de R$ 2.304,00 e de R$ 576,00, em razão da conduta do prefeito retro mencionada e do resultado dela decorrente.
76.	Por meio do Ofício 308/2008, de 3/4/2008, a Agência Nacional das Águas informou à Seap/PR que os pedidos de outorga referentes aos açudes Guanabara e Califórnia II, de dominialidade estadual, haviam sido encaminhados à entidade competente, a Companhia de Gestão de Recursos Hídricos do Estado do Ceará (COGERH) e, por isso, o prefeito José Ilário Marques havia sido notificado (peça 34, p. 44-45) .  
77.	Em seguida, a Secretaria Especial de Aquicultura e Pesca repassou a informação a José Ilário Marques por meio do Ofício 195/2008, de 22/04/2008 (peça 34, p. 43) .
78.	Entende-se que nesse intervalo o embargante teve conhecimento do envio equivocado, assim como soube do redirecionamento dos pedidos de outorga à Companhia de Gestão de Recursos Hídricos do Estado do Ceará (COGERH) . 
79.		No parecer 16/2008, de 15/7/2008, o Escritório Estadual do Ceará da Secretaria Especial de Aquicultura e Pesca da Presidência da República apontou o seguinte (peça 12, p. 92) :
Quanto à questão da autorização do órgão gestor de águas de domínio estadual para o uso dos espaços físicos dos açudes escolhidos para a instalação dos tanques-rede, e da autoridade Marítima, no que concerne ao ordenamento do espaço aquaviário e à segurança da navegação. O secretário informou que técnicos da Superintendência Estadual do Meio Ambiente (SEMACE) visitaram os açudes e até o momento não foi apresentado nenhum comunicado oficial. Para comprovação relativa à visita de técnicos da Marinha o secretário apresentou documento demonstrativo de pagamento pelo serviço (anexo 9) constante da relação de pagamento da prestação de contas da prefeitura. 
80.	Por meio dos Ofícios nº 89, 91, 110, 111 e 112/2008, a Companhia de Gestão de Recursos Hídricos do Estado do Ceará informou ao prefeito José Ilário Marques que os pedidos de outorga de alguns açudes deveriam ser refeitos, em nome das respectivas associações comunitárias (peça 34, p. 48-52) .
81.	Nota-se que a ilegitimidade do município para requerer as referidas outorgas agravou ainda mais o estado de atraso no processo de liberação dos açudes. A alegada dificuldade do "trâmite burocrático" decorreu essencialmente do envio de pedido à autoridade incompetente, aliado à omissão do embargante mantida por 22 meses.
82.	Segundo o demonstrativo de execução físico-financeira (peça 8, p. 5) , não houve registro de progresso da etapa de liberação das áreas no período de 31/5/2008 a 29/6/2011.
83.	Tal informação ratifica a demora na emissão das outorgas preventivas referentes aos açudes Jerusalém, Guanabara, Floresta e Boa Vista (peça 34, p. 29-26) . Além da precariedade dessas outorgas (vigência de seis meses) e da não abrangência de todos os açudes do convênio, é de se constatar que não houve o benefício social esperado com o projeto de piscicultura, pois uma outorga preventiva sequer confere o direito ao uso de recursos hídricos.
84.	A Nota Técnica 006/2012 do Ministério da Pesca e Aquicultura confirma as informações acima mencionadas, ressaltando que as outorgas preventivas foram emitidas após o encerramento do convênio e que a implantação do projeto foi inviabilizada em outubro de 2011 (peça 16, p. 133) . 
85.	 O argumento da ocorrência de grave seca no município de Quixadá-CE é genérico e desprovido de elementos probatórios capazes de evidenciar o declínio do nível das águas nos açudes do convênio, que teria impedido a implementação do projeto de piscicultura.
86.	As "tendências nos indicadores de seca", extraídas da pesquisa do Centro de Gestão e Estudos Estratégicos - MCTIC, foram elaboradas com as "médias anuais do indicador de seca" dos Estados do Nordeste do Brasil (peça 111, p. 15) , as quais não permitem associar concretamente o referido impacto ambiental - grave seca - ao declínio do nível dos açudes do convênio, suficientes para inviabilizar a criação de tilápias.  
87.	O fato de o Juízo Federal, na ação civil de improbidade administrativa 0000125-67.2013.4.05.8105, ter concluído que a ocorrência de seca por vários anos seguidos na região de implantação do projeto gerou o declínio dos níveis de água, tornando inviável a atividade pesqueira pretendida não acrescenta fatos novos capazes de alterar o acórdão condenatório. Ademais, a decisão judicial que aponta a inexistência de ato de improbidade administrativa não vincula este Tribunal de Contas, em razão da independência entre as instâncias.
88.	A falta de evidências de que a seca histórica na região (declínio dos níveis de água dos açudes) inviabilizou o projeto de piscicultura foi apontada no relatório que precedeu o Acórdão 6171/2020-TCU-Segunda Câmara (item 30 da peça 104, p. 7) .
89.	Da mesma forma, o Tribunal já examinou a alegação de que a execução física da 1ª parcela do convênio fora aprovada, nos seguintes termos (item 61 da peça 104, p. 12) :
61. A alegação do embargante de que a prestação de contas parcial, por ele elaborada, fora aprovada pelo concedente no Parecer 003/2009 não afasta o entendimento assentado pelo Tribunal. Primeiro, porque tal exame foi superado no Parecer 003/2014 (peça 2, p. 3-10) e no Relatório de TCE 02/2014 (peça 2, p. 57-61) . Segundo, porque a análise do TCU não se vincula aos pareceres do concedente (v.g. Acórdão 2245/2014-TCU-Plenário, rel. Min. José Jorge, e 2.283/2011-TCU-2ª Câmara, rel. Min. Aroldo Cedraz) . 
90.	Resta observar que o Parecer 003/2009 (peça 1, p. 158-164) do concedente manifestou-se pela regularidade dos gastos examinados, mas não se debruçou sobre a inércia e os equívocos ocorridos no processo de outorga do uso dos recursos hídricos. Assim, o fato de conclusões posteriores do órgão concedente e deste Tribunal de Contas apontarem tais irregularidades não denota qualquer incongruência com os apontamentos feitos no Parecer 003/2009.
91.	Ao contrário do que alega o embargante, a primeira fase do convênio não dispensou o início do processo de obtenção da outorga do uso das águas, o qual estava previsto para dezembro de 2005 com o término em julho de 2006 (peça 1, p. 46) .     
92.	É correta a	 alegação de que a baixa materialidade do débito, por si só, é incapaz de macular toda a gestão do prefeito. Todavia, o julgamento pela irregularidade das contas não decorreu apenas da constatação de débito, mas, pelo descumprimento do objetivo do convênio, causado pela falha na obtenção da outorga do uso das águas, decorrente da conduta omissa do embargante, aliada ao seu entendimento inicial de que os recursos hídricos dos açudes municipais do convênio eram de domínio da União.
93.	Do exposto, propõe-se o conhecimento dos embargos declaratórios, para, no mérito, acolhê-los parcialmente para sanar as seguintes omissões:
93.1.	A previsão expressa no plano de trabalho da etapa de "processo de liberação das unidades demonstrativas nos açudes, em atendimento à INI 06/2004" evidencia que o proponente do convênio - José Ilário Gonçalves Marques - entendia que as águas dos açudes municipais eram de domínio da União e não do Estado do Ceará.
93.2.	O desconhecimento do domínio das águas dos açudes municipais, por parte do embargante - fato que atrapalhou a obtenção da outorga em tempo hábil - não pode ser aproveitado a seu favor, segundo o princípio geral de direito de que ninguém pode se beneficiar da própria torpeza. Esse equívoco, que levou o encaminhamento dos pedidos de outorga à apreciação de autoridade incompetente, aliado à passividade inicial do embargante mantida por vinte e dois meses e à ilegitimidade do município para requerer a outorga, atrasou irreversivelmente o seu processamento.
93.3.	A orientação da Seap/PR do Ofício 143/2006, de 20/10/2006, por si só, não teria o condão de induzir o prefeito a erro, pois, além de se referir somente à outorga de competência da União, a informação de que os açudes municipais do convênio se sujeitavam à INI 06/2004 foi primeiramente apresentada pelo embargante no plano de trabalho do convênio. Portanto, não houve equívoco por parte da Seap/PR, que apontou adequadamente as ações a serem realizadas, em conformidade com as informações trazidas pelo embargante.
93.4.	Ainda que tenha ocorrido a delegação de competência a subordinado, não houve a demonstração inequívoca das providências adotadas pelo embargante para que se fizesse processar o pedido de outorga do uso hídrico dos açudes, remanescendo, assim, sua culpa in elegendo e culpa in vigilando. A delegação de competência não retira a responsabilidade de quem delega, especialmente pela importância do convênio, como instrumento de realização da política de segurança alimentar.
CONCLUSÃO
94.	A prescrição da pretensão punitiva e ressarcitória, segundo os critérios do Acórdão 1441/2016-TCU-Plenário e do regime da Lei 9.873/1999, não restou caracterizada.
95.	Não houve prejuízo ao exercício da ampla defesa ou do contraditório do responsável, em decorrência do transcurso de tempo entre a apresentação da prestação de contas parcial (18/7/2007) e a instauração desta TCE (24/2/2014) ou a sua citação (28/12/2015) . Isto porque, durante os procedimentos de exame das contas por parte do concedente, o responsável teve ciência das irregularidades apuradas no processo antes do prazo de dez anos até a instauração da tomada de contas especial e sua citação.
96.	O elevado lapso temporal entre a irregularidade e a instauração da tomada de contas especial ou a citação gera presunção relativa de prejuízo à defesa do responsável, mas a demonstração de inviabilidade de exercício do contraditório e da ampla defesa deve ser por ele procedida, com a indicação objetiva do obstáculo ou da dificuldade concreta verificada, não sendo suficiente a mera alegação. No caso, o embargante não apresentou as dificuldades concretas por ele enfrentadas, no levantamento da documentação probatória dos fatos. Além disso, a análise das alegações de defesa do responsável, no âmbito do controle externo, demonstra a devida observância ao direito do contraditório e da ampla defesa do recorrente.
97.	Os Acórdãos 9.548/2018, 3.888/2019 e 6.171/2020, da 2ª Câmara, assentaram que:
97.1.	A ausência de benefício à população local, com as inconclusas unidades de criação de tilápias, decorreu da falha na obtenção da outorga do uso das águas, embora tenha-se comprovado a aquisição de equipamentos e a execução de estruturas de suporte ao empreendimento.
97.2.	A responsabilidade subjetiva do ex-prefeito José Ilário Gonçalves Marques decorreu de sua injustificada e negligente omissão em relação às medidas necessárias à obtenção da outorga, no período anterior (31/12/2005 a 20/9/2006) e posterior ao seu afastamento do cargo (1º/3/2007 a 22/10/2007) . O início das providências cabíveis deu-se tardiamente, a partir do dia 23/10/2007, vinte e dois meses após o início da vigência do convênio (31/12/2005) .
97.3.	Inexiste evidências nos autos de que a seca histórica na região reduziu os níveis de água dos açudes, de modo a inviabilizar o projeto de piscicultura.
97.4.		A conclusão do órgão concedente pela aprovação da prestação das contas parcial não afasta o entendimento assentado pelo Tribunal, porque aquele exame foi superado por outros pareceres do concedente e também porque a análise do TCU não se vincula ao entendimento do concedente. 
98.	É demonstração da boa-fé objetiva a conduta esperada de um gestor médio e diligente, fato que não se verificou nos autos. Do contrário, a inércia do embargante em adotar tempestivamente as medidas hábeis para liberar o uso das águas, aliada ao seu entendimento de que elas eram de domínio da União, resultou no descumprimento do objeto do convênio.
99.		A emissão das outorgas preventivas referentes a alguns açudes, após o encerramento do convênio, demonstram o fracasso na implantação do projeto de criação de tilápias. 
100.	 O argumento da ocorrência de grave seca no município de Quixadá-CE é genérico e desprovido de elementos probatórios capazes de associar concretamente a grave seca ao declínio do nível dos açudes do convênio, suficientes para inviabilizar a criação de tilápias.  
101.	O Parecer 003/2009 doconcedente manifestou-se pela regularidade dos gastos examinados, mas não se debruçou sobre a inércia e os equívocos ocorridos no processo de outorga do uso dos recursos hídricos. Assim, o fato de conclusões posteriores do órgão concedente e deste Tribunal de Contas apontarem tais irregularidades não denota qualquer incongruência com os apontamentos feitos no Parecer 003/2009.
102.	A baixa materialidade do débito, por si só, é incapaz de macular toda a gestão do prefeito. Todavia, o julgamento pela irregularidade das contas não decorreu apenas da constatação de débito, mas, principalmente, por causa do descumprimento do objetivo do convênio, causado pela falha na obtenção da outorga do uso das águas, decorrente da conduta omissa do embargante, aliada ao seu entendimento inicial de que os recursos hídricos dos açudes municipais do convênio eram de domínio da União.
103.	Há que se esclarecer o seguinte: 
103.1.	A previsão expressa no plano de trabalho da etapa de "processo de liberação das unidades demonstrativas nos açudes, em atendimento à INI 06/2004" evidencia que o proponente do convênio - José Ilário Marques - entendia, à época da assinatura do termo do convênio, que as águas dos açudes municipais eram de domínio da União e não do Estado do Ceará.
103.2.	O desconhecimento do domínio das águas dos açudes municipais, por parte do embargante - fato que atrapalhou a obtenção da outorga em tempo hábil - não pode ser aproveitado a seu favor, segundo o princípio geral de direito de que ninguém pode se beneficiar da própria torpeza.
103.3.	Esse equívoco, que levou o encaminhamento dos pedidos de outorga à apreciação de autoridade incompetente, aliado à passividade inicial do embargante mantida por vinte e dois meses e à ilegitimidade do município para requerer a outorga, atrasou irreversivelmente o seu processamento.
103.4.	A orientação da Seap/PR contida no Ofício 143/2006, de 20/10/2006, por si só, não teria o condão de induzir o prefeito a erro, pois, além de se referir somente à outorga de competência da União, a informação de que os açudes municipais do convênio se sujeitavam à INI 06/2004 foi primeiramente apresentada pelo embargante no plano de trabalho do convênio. Portanto, não houve equívoco por parte da Seap/PR, que apontou adequadamente as ações a serem realizadas, em conformidade com as informações trazidas pelo embargante.
103.5.	Ainda que tenha ocorrido a delegação de competência a subordinado, não houve a demonstração inequívoca das providências adotadas pelo embargante para que se fizesse processar o pedido de outorga do uso hídrico dos açudes, remanescendo, assim, sua culpa in elegendo e culpa in vigilando. A delegação de competência não retira a responsabilidade de quem delega, especialmente pela importância do convênio, como instrumento de realização da política de segurança alimentar.
104.	Do exposto, propõe-se o conhecimento dos embargos declaratórios, para, no mérito, acolhê-los parcialmente para sanar as omissões indicadas no item 103 desta instrução, integrando a deliberação recorrida, mantendo-se inalterado o Acórdão 6171/2020-TCU-Segunda Câmara. 
PROPOSTA DE ENCAMINHAMENTO
105.	Ante o exposto, submete-se à consideração superior a análise dos embargos de declaração opostos por José Ilário Gonçalves Marques contra o Acórdão 6171/2020-TCU-Segunda Câmara, propondose, com fundamento no artigo 34, da Lei 8.443/1992:
	a) conhecê-los e, no mérito, rejeitá-los, mantendo-se inalterado o Acórdão 6171/2020-TCU-Segunda Câmara; 
	b) dar ciência às partes, à Procuradoria da República no Estado do Ceará, aos órgãos/entidades interessados, bem como aos demais cientificados no acórdão recorrido." 
                  É o Relatório.

Gabriella Rollemberg (OAB/DF 25.157) e outros, representando José Ilário Gonçalves Marques; Antonio Carlos Fernandes Pinheiro (22941/OAB-CE) e outros, representando Rômulo Nepomuceno Bezerra Carneiro.

Não atuou

TOMADA DE CONTAS ESPECIAL. MINISTÉRIO DA PESCA E AQUICULTURA. CONVÊNIO PARA APOIO À CRIAÇÃO DE PEIXES. OUTORGA DO USO DAS ÁGUAS NÃO OBTIDA POR CULPA DOS GESTORES. OBJETO NÃO EXECUTADO NA SUA INTEGRALIDADE. OBJETIVO SOCIAL NÃO ALCANÇADO. RESPONSABILIDADE DOS EX-PREFEITOS. CONTAS IRREGULARES. DÉBITO E MULTA. RECURSO DE RECONSIDERAÇÃO. NÃO PROVIMENTO. EMBARGOS DECLARATÓRIOS. IMPLEMENTAÇÃO DO PROJETO DE CRIAÇÃO DE TILÁPIAS INVIABILIZADA POR AUSÊNCIA DA AUTORIZAÇÃO DO USO DAS ÁGUAS DOS AÇUDES. RESPONSABILIDADE. CONDUTA OMISSIVA DO EX-PREFEITO JOSÉ ILÁRIO MARQUES. SIGNATÁRIO DO CONVÊNIO E GARANTIDOR DA CORRETA APLICAÇÃO DOS RECURSOS FEDERAIS. AQUISIÇÃO DE MATERIAIS SEM O CONSEQUENTE BENEFÍCIO À COMUNIDADE LOCAL. DANO AO ERÁRIO. DEVOLUÇÃO DE PARTE DOS RECURSOS COMPROVADA. PROVIMENTO PARCIAL COM EFEITOS INFRINGENTES. DÉBITO E MULTA REDUZIDOS. NOVOS EMBARGOS DECLARATÓRIOS. INOCORRÊNCIA DA PRESCRIÇÃO DA PRETENSÃO PUNITIVA E RESSARCITÓRIA, SEGUNDO OS CRITÉRIOS DO ACÓRDÃO 1441/2016-TCU-PLENÁRIO OU DO REGIME DA LEI 9.873/1999. INOCORRÊNCIA DE PREJUÍZO À AMPLA DEFESA E AO CONTRADITÓRIO DECORRENTE DO DECURSO DO TEMPO. AUSÊNCIA DE INDICAÇÃO OBJETIVA DA DIFICULDADE CONCRETA ENFRENTADA PELO RESPONSÁVEL. ARGUMENTOS DE OMISSÕES NAS DECISÕES DO TRIBUNAL. CONHECIMENTO. REJEIÇÃO. ESCLARECIMENTOS. COMUNICAÇÕES. 1.Os Embargos de Declaração se prestam a corrigir omissão, contradição ou obscuridade, não sendo adequados para a discussão de questões de mérito já devidamente apreciadas no acórdão embargado. 2. A ausência de omissão, contradição ou obscuridade no acórdão embargado enseja a rejeição dos Embargos de Declaração opostos. 3. Admite-se embargos declaratórios com efeitos infringentes do julgado como medida excepcional, apenas justificada quando manifesto o equívoco da decisão embargada, nos casos de nulidade absoluta ou de erro material.

TOMADA DE CONTAS ESPECIAL (TCE)

Inicialmente, registro que atuo nos presentes autos por força do art. 152 do Regimento Interno do TCU (RI/TCU) .
2.	Os presentes embargos de declaração devem ser conhecidos por estarem preenchidos os requisitos de admissibilidade aplicáveis à espécie.
3.	Trata-se, pois, de Embargos de Declaração em Embargos de Declaração em Recurso de Reconsideração em TCE opostos por José Ilário Gonçalves Marques, ex-prefeito municipal de Quixadá/CE - o qual exerceu quatro mandatos, destacando-se o período de 2001-2008 -, contra os termos do Acórdão 6171/2020-TCU-Segunda Câmara prolatado em sede de embargos de declaração em recurso de reconsideração, conhecidos e rejeitados.
4.	A seguir faço histórico com intuito de rememorar o que foi decidido nas fases processuais procedentes.
5.	No julgamento da TCE (Acórdão 9548/2018-TCU-Segunda Câmara, relator Ministro Marcos Bemquerer) , restou comprovada a inexecução integral objeto do Convênio 151/2005, celebrado entre o Ministério da Pesca e Aquicultura e aquela municipalidade, que era desenvolver, de forma sustentável e integrada, unidades demonstrativas de criação de tilápias em tanques/gaiolas, com vigência de 31/12/2005 a 30/4/2011 e data-limite para apresentação da prestação de contas o dia 30/6/2011.
6.	Este Tribunal recebeu do Ministério da Pesca e Aquicultura, após diligências, todos os documentos relativos à prestação de contas parcial apresentada concernente ao Convênio 151/2005, ratificando a decisão daquele órgão. Conforme o Relatório de TCE 02/2014 do Ministério da Pesca e Aquicultura, as unidades demonstrativas de criação das tilápias em tanques/gaiolas não foram implantadas, em vista da ausência de licenças ambientais definitivas para o seu funcionamento. Os valores inicialmente apurados dos débitos do ora embargante foram R$ 31.000,00, em 7/2/2006, e R$ 16.000,00, em 11/7/2006.
7.	Diante dessa confirmação, os responsáveis foram regularmente citados, porém, não apresentaram alegações de defesa hábeis a elidir as irregularidades a eles imputadas. Assim, tiveram suas contas julgadas irregulares, com condenação em débito e aplicação de multa.
8.      Por meio do Acórdão 3888/2019-TCU-Segunda Câmara, de minha relatoria, foi apreciado recurso de reconsideração interposto pelo Sr. José Ilário Gonçalves Marques, ex-prefeito municipal de Quixadá/CE, conhecido e desprovido, no qual restou assente, em resposta aos questionamentos do recorrente, conforme destaquei no item 8 do voto condutor do acórdão ora embargado que:  
	"[...] a) não cabe arquivar o processo, pois já foi cumprida a fase de citação, nos termos do artigo 19, da IN-TCU 71/2012;
	b) não houve a prescrição para a sanção de multa, nos termos do Acórdão 1441/2016-TCU-Plenário, tampouco para a imputação de débito, restando pendente, inclusive, o julgamento de repercussão geral no STF de tema a esse respeito;
	c) houve responsabilidade do recorrente no dano apurado, ante os diversos pagamentos inquinados realizados em sua gestão;
   d) o débito apurado na TCE tem origem em recursos provenientes do erário federal, e não se confunde com a totalidade dos recursos geridos por um prefeito municipal, cuja avaliação não compete ao TCU."
9.	Nos embargos declaratórios opostos pelo ora embargante contra os termos do Acórdão 3888/2019-TCU-Segunda Câmara e apreciados por meio do Acórdão 6171/2020-TCU-Segunda Câmara, ora combatido, ficou estabelecido que não houve prescrição do débito nem da pretensão punitiva deste Tribunal, com fundamento na Súmula 282 e no Acórdão 1.441/2016- Plena¿rio.
10.	 Destaquei no voto condutor do Acórdão 6171/2020-TCU-Segunda Câmara que, caso o TCU mudasse o entendimento após o julgamento dos embargos declaratórios opostos contra decisão do Supremo Tribunal Federal, no a¿mbito do RE 636886/AL, Tema 899 - o que ainda não ocorreu -, os débitos poderão ser desconstituídos se for o caso.
11.	Além da demanda sobre a prescrição, o embargante alegou que a decisão guerreada naquela ocasião (Acórdão 3888/2019-TCU-Segunda Câmara) se sustentava em informações insuficientes, imprecisas e contraditórias, o que teria acarretado a manutenção de sua condenação no presente processo, fazendo as seguintes afirmações sumarizadas no item 15 do meu voto (Acórdão 6171/2020-TCU-Segunda Câmara) :
	"a) não realizou despesas no âmbito do ajuste com recursos federais, limitando-se à assinatura do termo do convênio, ao uso dos recursos municipais no pagamento ao Instituto Sertão Central e à prestação parcial de contas, a qual foi aprovada;
	b) ficou afastado do cargo de prefeito municipal, no período de 20/9/2006 a 28/2/2007, em razão dos graves problemas físicos sofridos decorrentes de acidente aéreo, oportunidade em que o prefeito interino, Francisco Cristiano Maciel de Góes, determinou a realização de licitação, a contratação e o pagamento à empresa Roberto L. G. e Teixeira Ltda. pelo fornecimento de cem gaiolas e de dois aparelhos limnológicos;
	
	c) a responsabilidade pelos atos do secretário de agricultura Erenir Lima Tavares é do prefeito interino, fundamentada na culpa in vigilando e na culpa in elegendo;
	d) 	tendo reassumido o cargo de prefeito, em 28/2/2007, o embargante continuou a execução de despesas, somente com recursos municipais, pois tinha convicção da obtenção das outorgas necessárias à consecução do objeto do convênio, tendo em vista ter tomado todas as providências para tanto;
	e) o embargante confiava na obtenção das outorgas necessárias, motivo pelo qual não adotou providências para reaver os recursos, o que comprova-se pela aprovação de sua prestação de contas parcial; 
	f) não havia qualquer objeção à contratação de assistência técnica para o oferecimento de cursos aos futuros produtores de tilápias com recursos municipais;
	g) não faz parte das competências do TCU avaliar a contrapartida municipal usada no pagamento do Instituto Sertão Central (março de 2007 a dezembro de 2008) , a teor do item 29 do voto condutor do acórdão recorrido;
	h) o Juízo Federal rejeitou a denúncia do Ministério Público Federal de malversação de recursos públicos do Convênio 151/2005, no âmbito da ação civil de improbidade administrativa nº  0000125-67.2013.4.05.8105 e deu provimento ao agravo de instrumento por ausência de indícios da participação do ex-prefeito nas irregularidades apontadas no convênio, no âmbito do processo nº  0000331-15.2014.4.05.0000;
	i) 	segundo demonstrado na ação acima, os cursos a cargo do Instituto Sertão Central foram ministrados e, na medida do possível, a Cocepat prestou os serviços de assistência técnica;	
	j) o insucesso do empreendimento da ação indevida do órgão responsável pela concessão das outorgas do uso das águas dos açudes e da ocorrência da maior seca da história na região [o que] gerou o declínio dos níveis de água, tornando inviável a atividade pesqueira pretendida."
11. 	No voto balizador do Acórdão 6171/2020-TCU-Segunda Câmara, acolhi as análises e conclusões da Secretaria de Recursos (Serur) , destacando alguns pontos: 
"[...]16.	Em apertada síntese, a responsabilização do ex-prefeito José Ilário Marques não pode ser afastada, uma vez que sua conduta negligente contribuiu inequivocamente para o fracasso na implantação das unidades demonstrativas de criação das tilápias em tanques/gaiolas, a qual dependia de indispensáveis licenças ambientais definitivas, caracterizando-se a inexecução integral do objeto.
17.	A eventual comprovação de aquisição de matéria [prima] ou de prestação de serviços não se traduzem em quaisquer benefícios à população, uma vez que as unidades criadoras não foram implementadas.
18.	Sublinho, por relevante, que o projeto sob exame visava a geração de emprego e de renda no âmbito de uma política de segurança alimentar, levando-se em conta o aumento na produção, no beneficiamento e na comercialização de peixes. Esse objetivo, porém, não foi alcançado, dado que as medidas adotadas pelos ex-prefeitos, em três mandatos consecutivos, para a obtenção das licenças ambientais necessárias, mostraram-se totalmente pífias.
19.	Registro que o ex-prefeito não apresentou qualquer justificativa para ter somente tomado as providências para obtenção da autorização do uso das águas 22 meses (outubro de 2007) após o início da vigência do convênio (dezembro de 2005) , fato comprovado pela emissão de empenho para o pagamento das taxas de marinha em outubro de 2007.
20.	Ora, indago o motivo para o ex-prefeito que se dizia tão empenhado em pôr o projeto em marcha não ter apresentado justificativa para deixar de agir no período anterior (janeiro a setembro de 2006) e posterior (março a outubro de 2007) ao seu afastamento por motivo de saúde.
21.	Ademais, evidencia-se nos autos que o ex-prefeito não adotou qualquer medida corretiva para reaver os recursos do convênio despendidos indevidamente durante sua licença médica, sendo de sua responsabilidade a devolução do valor gasto pelo prefeito interino na aquisição de gaiolas e aparelhos limnológicos.
21.	Cabe, portanto, esclarecer que o débito foi imputado ao ex-prefeito, na condição de signatário do convênio que assume a obrigação de aplicar corretamente os recursos federais repassados. Assim, mesmo que não tenha efetuado a despesa pessoalmente, deveria ter agido para que fossem corrigidas as ações incompatíveis com o pactuado no ajuste. 
21.	Em outro giro, ao contrário do que a afirma o embargante, está inserta nas competências do TCU, por ocasião do exame da prestação de contas do convênio, a avaliação da contrapartida, o que evidencia, no caso vertente, que o pagamento ao Instituto Sertão Central foi realizado exclusivamente com recursos da contrapartida municipal, conforme cálculos efetuados pela Serur, transcritos no relatório precedente, como se verá adiante.
21. 	Sem alterar o fundamento legal para o julgamento pela irregularidade das contas do responsável, para a imputação de débito e aplicação de sanção pecuniária, concordo com a Serur que há de se reconhecer, após os mencionados cálculos, haver a diminuição do débito, condição favorável ao embargante [...]"
12.	Assim, o valor do débito imputado e da multa aplicada ao Sr. José Ilário Marques tiveram decréscimo significativo, dando-se provimento parcial aos embargos declaratórios e, em caráter excepcional, efeitos infringentes.
***
	
13.	Nos presentes embargos, o Sr. José Ilário Marques, por meio dos seus advogados, traz à baila novamente questionamento sobre a prescrição da pretensão punitiva e ressarcitória do TCU, segundo critérios do Acórdão 1441/2016-TCU-Plenário ou do regime da Lei 9.873/1999, amparando-se em julgados recentes do STF e do STJ, como se pode ver no item 13 da instrução transcrita no relatório precedente.
14.	Levando-se em conta as interrupções do prazo prescricional, resta demonstrada na minudente análise da Serur na referida instrução que não houve a alegada prescrição do débito e da multa:
"Análise da prescrição segundo os critérios do Acórdão 1441/2016-TCU-Plenário
15.	No que se refere à pretensão punitiva, o TCU tem tradicionalmente aplicado os critérios definidos no Acórdão 1441/2016-TCU-Plenário, que, em incidente de uniformização de jurisprudência, orientou-se pela aplicação do Código Civil. Por este acórdão, em linhas gerais, a prescrição subordina-se ao prazo geral de dez anos (CC, art. 205) , contado a partir da data da ocorrência do fato e interrompido pelo ato que ordenar a citação, a audiência ou a oitiva da parte.
15.1.	Entre outras razões que justificaram a adoção desse critério destaca-se a de que o citado dispositivo constitui uma cláusula geral a ser empregada sempre que a pretensão for prescritível, mas a lei não estabelecer um prazo específico, como na hipótese.
15.2. 	Aplicando essas balizas ao caso em exame, verifica-se o seguinte:
	Prescrição da pretensão punitiva não caracterizada

	Termo inicial
 (peça 1, p. 33 e 202) 
	Tempo transcorrido
	Ato que ordenou a citação do responsável
	Tempo transcorrido
	Acórdão 9548/2018-TCU-Segunda Câmara

	30/6/2011 data-limite para análise da prestação de contas 
	aprox. 4 anos e 6 meses
	10/12/2015 
interrupção do prazo prescricional (peça 19) 
	aprox. 2 anos e 10 meses
	2/10/2018 
 (peça 46) 

15.3.	Considerando a premissa de que as pretensões punitiva e de ressarcimento se submetem ao mesmo regime, conclui-se pela possibilidade da aplicação de multa, como também da condenação ao ressarcimento, conforme os parâmetros definidos no Acórdão 1441/2016-TCU-Plenário.
Análise da prescrição pelo regime da Lei 9.873/1999 
16.	Adotando-se as premissas fixadas na Lei 9.873/1999 ao caso em exame, e mesmo considerando-se o prazo geral, de cinco anos, observa-se que não teria ocorrido a prescrição. Para tanto, é preciso considerar os seguintes parâmetros:
a) Termo inicial:
16.1.	A Lei 9.873/1999, art. 1º traz previsão expressa a respeito do início do prazo como a data da prática do ato. Neste caso, considerou-se a data-limite para análise da prestação de contas, dia 30/6/2011, cujos elementos apresentados não permitiram a conclusão de que a aplicação dos recursos atingiu os fins colimados (peça 1, p. 33 e 202) .     
b) Prazo:
16.2.	A Lei 9.873/1999 apresenta um prazo geral, de cinco anos (art. 1º) , e um prazo especial, previsto no art. 1º, § 2º, a saber: "quando o fato objeto da ação punitiva da Administração também constituir crime, a prescrição reger-se-á pelo prazo previsto na lei penal". Porém, o Superior Tribunal de Justiça possui sólida jurisprudência no sentido de que a "pretensão punitiva da Administração Pública em relação à infração administrativa que também configura crime em tese somente se sujeita ao prazo prescricional criminal quando instaurada a respectiva ação penal" (REsp 1116477/DF, relator Min. Teori Albino Zavascki, 1ª Turma, DJe 22/8/2012; MS 15462/DF, relator Min. Humberto Martins, 1ª Seção, DJe 22/3/2011; e MS 14446/DF, relator Min. Napoleão Nunes Maia Filho, 3ª Seção, DJe 15/2/2011, entre outros) .
16.3.	Como não se tem notícia da propositura de ação penal contra o responsável acerca dos fatos de que se trata no presente processo, fica afastada essa possibilidade. Dessa forma, será  considerado o prazo geral de cinco anos.
16.4.	Não obstante, as causas interruptivas indicadas abaixo evidenciam que a prescrição não teria ocorrido mesmo que se aplicasse o prazo geral de cinco anos.
c) Interrupções por atos inequívocos de apuração dos fatos:
16.5.	No regime da Lei 9.873/1999, a prescrição se interrompe "por qualquer ato inequívoco, que importe apuração do fato" (art. 2º, II) . Os exemplos típicos, no caso em exame, é a análise da prestação de contas empreendida pelo órgão concedente de 14/03/2012, 16/03/2012, 21/08/2012, 10/01/2014 e 14/3/2014 (peça 1, p. 229-235, 220-225, 253-255 e peça 2, p. 3-10 e 57-61) . Outros exemplos são o Relatório de Auditoria da Controladoria-Gerald da União e as análises da unidade técnica do TCU de 3/2/2015, 1/6/2015, 10/12/2015, 2/2/2016 e 12/7/2016 (peça 2, p. 73-79 e peças 3, 4, 19, 31, 32, 33, 38, 39 e 40) . Com esse fundamento, houve a interrupção do prazo prescricional nestas datas até o acórdão condenatório de 2/10/2018 (peça 46) .
d) Interrupções pela citação dos responsáveis:
16.6.	A prescrição também é interrompida "pela notificação ou citação do indiciado ou acusado, inclusive por meio de edital", nos termos do art. 2º, I, da Lei 9.873/1999. E, no regime dessa lei, a interrupção se dá pela citação propriamente dita, e não pelo despacho que a ordena. Com esse fundamento, houve a interrupção do prazo prescricional em 24/12/2015 (peças 20 e 23) e 28/12/2015 (peças 21 e 22) .
16.7.	Cabe destacar, por oportuno, que, em se tratando de devedores solidários, a interrupção da prescrição feita a um prejudica aos demais. Incide, nesse caso, regra própria da teoria geral das obrigações, segundo a qual "a interrupção efetuada contra o devedor solidário envolve os demais" (art. 204, § 1º, do Código Civil) . São consequências próprias da solidariedade (a exemplo da regra de que o credor pode demandar qualquer dos devedores, art. 275 do Código Civil) , que não precisam ser repetidas em cada diploma legal específico.
e) Interrupção pela decisão condenatória recorrível:
16.8.	Por fim, a prescrição também se interrompe "pela decisão condenatória recorrível" (art. 2º, III, da Lei 9.873/1999) . Com esse fundamento, houve a interrupção em 2/10/2018, data da sessão em que foi proferido o acórdão condenatório (peça 46) . Essa interrupção é relevante, por estabelecer prazo para julgamento do recurso.
f) Da prescrição intercorrente:
16.9.	Nos termos do art. 1º, § 1º, da Lei 9.873/1999, opera-se a prescrição intercorrente se o processo ficar paralisado por mais de três anos, aguardando "julgamento ou despacho".
16.10.	Note-se que há uma correlação entre essa hipótese e as causas de interrupção da prescrição do art. 2º. Com efeito, uma vez interrompida a prescrição por alguma das hipóteses do art. 2º, o processo não pode ficar inativo, sem qualquer inovação processual relevante, por mais de três anos.
16.11.	Trata-se de prazo específico, não se aplicando nem o prazo geral de cinco anos nem o prazo especial, da lei penal (§ 2º) . A finalidade da prescrição intercorrente, com seu prazo próprio, é a de assegurar a eficiência e celeridade nas apurações administrativas. Seria contrário a essa finalidade a paralisação injustificada do processo por período maior que o triênio estabelecido para a hipótese.
16.12. 	A extrapolação do prazo de três anos, sem inovação relevante no processo, pode configurar negligência. Por isso, além de se operar a prescrição, deve-se promover a "apuração da responsabilidade funcional decorrente da paralisação, se for o caso".
16.13.	Em muitas situações o exame da prescrição intercorrente pode ficar prejudicado nos processos já em tramitação no TCU. Como a ação de ressarcimento era considerada imprescritível, as peças que compõem a tomada de contas especial, elencadas no art. 10 da Instrução Normativa-TCU 71/2012, não contemplam informações pormenorizadas quanto ao andamento do processo na fase interna, o que pode prejudicar a análise de eventual paralisação por mais de três anos.
16.14.	Assim, caso o tribunal venha a adotar a sistemática da Lei 9.873/1999 para aferir a prescrição, convém avaliar, oportunamente, a possibilidade de ajustes na IN-TCU 71/2012, para que as tomadas de contas especiais encaminhadas ao tribunal contemplem informações sobre as interrupções ocorridas na fase interna do procedimento (como, por exemplo, declaração do órgão instaurador da TCE, de que o processo não ficou paralisado por mais de três anos, na forma do art. 1º, § 1º, da citada lei) .
16.15.	Especificamente quanto a esta TCE, as próprias causas de interrupção elencadas acima permitem evidenciar que o processo teve andamento regular, não se operando a prescrição intercorrente.
16.16.	Logo, há informações suficientes nos autos para evidenciar o regular andamento do feito, não se verificando a prescrição intercorrente prevista na Lei 9.873/1999.
g) Conclusão:
16.17.	Independentemente da existência de outras causas interruptivas não elencadas acima, cujo levantamento não se fez necessário, observa-se, pelos eventos indicados, que em nenhum momento transcorreu prazo suficiente para se operar a prescrição (nem mesmo se se considerasse o prazo geral de cinco anos) , tomando-se por referência a Lei 9.873/1999, tida pelo STF como norma regente da prescrição da pretensão punitiva pelo TCU.
16.18.	Partindo-se da premissa de que a pretensão reparatória segue as mesmas balizas, enquanto não houver norma específica a respeito, a demonstração de que não se operou a prescrição punitiva impõe, como consequência, a conclusão de que também é viável a condenação ao ressarcimento do prejuízo apurado nos autos.	
16.19.	A demonstração de que não se operou a prescrição punitiva impõe, como consequência, a conclusão de que é viável a condenação do responsável pelo débito e pela multa."
15.	Impende esclarecer, neste ponto, que a baixa materialidade do débito e da multa e a hipótese de ocorrência de prescrição desses valores não teriam o condão de afastar, in casu, o julgamento deste Tribunal pela irregularidade das contas do Sr. José Ilário Marques, visto que não foi atingido o objetivo do Convênio 151/2005 em razão da conduta omissiva do responsável que resultou em falha na obtenção da outorga do uso das águas.
***
16.	Em outro questionamento preliminar, o embargante alega prejuízo ao contraditório e à ampla defesa ante o longo decurso de tempo entre o fato gerador e a primeira notificação nos autos. 
17.	O embargante foi notificado pelo órgão concedente em 16/1/2014, transcorridos, portanto, aproximadamente dois anos e sete meses do prazo final para a apresentação da prestação de contas, o dia 30/6/2011, data efetiva de ocorrência do fato gerador em vista da ausência de comprovação do cumprimento do objeto da avença. 
18.	No âmbito do TCU, a ciência da citação pelo embargante ocorreu em 28/12/2015, cerca de dois anos depois da notificação do órgão concedente. 
19.	Nesse diapasão, resta demonstrado que o interstício entre a data-limite para a prestação de contas e a citação do TCU foi de menos de cinco anos, o que não configura longo decurso de tempo para as comprovações requeridas pelo controle externo. Soma-se a isso o fato de que o Sr. José Ilário Marques fora notificado pelo Ministério da Pesca e Aquicultura dois anos antes de ser citado por este Tribunal, estando, portanto, ciente da irregularidade identificada nos autos.
20.	Além disso, o embargante não aduziu em nenhuma das fases processuais as dificuldades concretas que teria enfrentado para a coleta dos documentos probatórios dos fatos para a sua defesa, tendo exercido plenamente o seu direito ao contraditório e à ampla defesa.
21.	Assim, rejeito a preliminar.
***
22.	Por fim, o embargante afirma ter identificado diversas omissões nos julgados do TCU nesta TCE, uma vez que supostamente não foram levados em consideração todos os argumentos apresentados em sua defesa, em desrespeito à Lei de Introdução às Normas do Direito Brasileiro (art. 22 do Decreto-Lei nº 4.657/1942) , alterada pela Lei nº 13.655/2018, a saber:
a) enfrentamento das maiores secas da história do nordeste, o que gerou um declínio significativo nos níveis de água dos açudes; 
b) pedido de autorização apresentada na Marinha do Brasil e pagamento de guia em favor da Marinha do Brasil; 
c) pedido de licença protocolado perante a Companhia de Gestão dos Recursos Hídricos (COGERH) ; 
d) problemas de saúde decorrentes da queda do helicóptero que o embargante ocupava; 
e) prestação parcial de contas aprovada, conforme parecer nº 003/2009 da COGPA/DIGEA/AS/SEAP-PR, fls. 158 do arquivo 01 da Inicial da TCE; 
f) pagamentos realizados pelo prefeito interino (vice-prefeito) quando o ora embargante se afastou da chefia do executivo em virtude de licença médica; 
g) decisão judicial proferida nos autos da Ação Civil de Improbidade Administrativa nº 0000125-67.2013.4.05.8105 que tramita perante a 23ª Vara Federal que julgou improcedente os pedidos, afastando o reconhecimento de malversação dos recursos públicos oriundos do Convênio nº 151/2005;  
h) decisão judicial proferida na ação penal n° 0000436-58.2013.4.05.8105 que restou atestada a inexistência de crimes por parte do ora embargante;
 	i) não análise dos fatos pela ótica da segregação de função, bem como acerca da boa-fé do embargante e da baixíssima materialidade do débito.
23. 	Ao contrário do que afirma o embargante, todas essas questões já foram enfrentadas em assentadas deste Tribunal tanto pelo relator a quo no julgamento da TCE quanto por mim no recurso de reconsideração e nos embargos de declaração que antecedeu a demanda ora em exame. Diante desses fatos, não cabe falar em descumprimento da Lei de Introdução às Normas do Direito Brasileiro.
24.	É cediço que o relator, ao acolher integralmente ou em parte as análises e conclusões da unidade técnica, não é obrigado a se manifestar sobre todos os questionamentos levantados pela defesa, sobretudo os que tratam de jurisprudência pacífica neste Tribunal, e sim destacar os pontos que formam sua convicção e fundamentam sua decisão.
25. 	No caso em tela, transcrevo trecho das conclusões da minudente instrução inscrita no relatório precedente, na qual confirma-se nos itens 27 a 63 que o conjunto de questionamentos aduzidos pelo embargante foi devidamente examinado nas decisões deste TCU: 
"97.	Os Acórdãos 9.548/2018, 3.888/2019 e 6.171/2020, da 2ª Câmara, assentaram que:
97.1.	A ausência de benefício à população local, com as inconclusas unidades de criação de tilápias, decorreu da falha na obtenção da outorga do uso das águas, embora tenha-se comprovado a aquisição de equipamentos e a execução de estruturas de suporte ao empreendimento.
97.2.	A responsabilidade subjetiva do ex-prefeito José Ilário Gonçalves Marques decorreu de sua injustificada e negligente omissão em relação às medidas necessárias à obtenção da outorga, no período anterior (31/12/2005 a 20/9/2006) e posterior ao seu afastamento do cargo (1º/3/2007 a 22/10/2007) . O início das providências cabíveis deu-se tardiamente, a partir do dia 23/10/2007, vinte e dois meses após o início da vigência do convênio (31/12/2005) .
97.3.	Inexistem evidências nos autos de que a seca histórica na região reduziu os níveis de água dos açudes, de modo a inviabilizar o projeto de piscicultura.
97.4.		A conclusão do órgão concedente pela aprovação da prestação das contas parcial não afasta o entendimento assentado pelo Tribunal, porque aquele exame foi superado por outros pareceres do concedente e também porque a análise do TCU não se vincula ao entendimento do concedente. 
98.	É demonstração da boa-fé objetiva a conduta esperada de um gestor médio e diligente, fato que não se verificou nos autos. Do contrário, a inércia do embargante em adotar tempestivamente as medidas hábeis para liberar o uso das águas, aliada ao seu entendimento de que elas eram de domínio da União, resultou no descumprimento do objeto do convênio.
99.		A emissão das outorgas preventivas referentes a alguns açudes, após o encerramento do convênio, demonstram o fracasso na implantação do projeto de criação de tilápias. 
100.	 O argumento da ocorrência de grave seca no município de Quixadá-CE é genérico e desprovido de elementos probatórios capazes de associar concretamente a grave seca ao declínio do nível dos açudes do convênio, suficientes para inviabilizar a criação de tilápias.  
101.	O Parecer 003/2009 do concedente manifestou-se pela regularidade dos gastos examinados, mas não se debruçou sobre a inércia e os equívocos ocorridos no processo de outorga do uso dos recursos hídricos. Assim, o fato de conclusões posteriores do órgão concedente e deste Tribunal de Contas apontarem tais irregularidadaes não denota qualquer incongruência com os apontamentos feitos no Parecer 003/2009.
102.	A baixa materialidade do débito, por si só, é incapaz de macular toda a gestão do prefeito. Todavia, o julgamento pela irregularidade das contas não decorreu apenas da constatação de débito, mas, principalmente, por causa do descumprimento do objetivo do convênio, causado pela falha na obtenção da outorga do uso das águas, decorrente da conduta omissa do embargante, aliada ao seu entendimento inicial de que os recursos hídricos dos açudes municipais do convênio eram de domínio da União."
26.	Nos itens 63 a 91, a Serur traz análise acurada de documentos relativos à outorga do uso das águas, todos do conhecimento do ex-alcaide, propondo, ao fim e ao cabo, acolher parcialmente os presentes embargos declaratórios para sanar as omissões abaixo indicadas, sem efeitos infringentes, integrando a deliberação recorrida e mantendo-se inalterado o Acórdão 6171/2020-TCU-Segunda Câmara:
"103.1.	A previsão expressa no plano de trabalho da etapa de "processo de liberação das unidades demonstrativas nos açudes, em atendimento à INI 06/2004" evidencia que o proponente do convênio - José Ilário Marques - entendia, à época da assinatura do termo do convênio, que as águas dos açudes municipais eram de domínio da União e não do Estado do Ceará.
103.2.	O desconhecimento do domínio das águas dos açudes municipais, por parte do embargante - fato que atrapalhou a obtenção da outorga em tempo hábil - não pode ser aproveitado a seu favor, segundo o princípio geral de direito de que ninguém pode se beneficiar da própria torpeza.
103.3.	Esse equívoco, que levou o encaminhamento dos pedidos de outorga à apreciação de autoridade incompetente, aliado à passividade inicial do embargante mantida por vinte e dois meses e à ilegitimidade do município para requerer a outorga, atrasou irreversivelmente o seu processamento.
103.4.	A orientação da Seap/PR contida no Ofício 143/2006, de 20/10/2006, por si só, não teria o condão de induzir o prefeito a erro, pois, além de se referir somente à outorga de competência da União, a informação de que os açudes municipais do convênio se sujeitavam à INI 06/2004 foi primeiramente apresentada pelo embargante no plano de trabalho do convênio. Portanto, não houve equívoco por parte da Seap/PR, que apontou adequadamente as ações a serem realizadas, em conformidade com as informações trazidas pelo embargante.
103.5.	Ainda que tenha ocorrido a delegação de competência a subordinado, não houve a demonstração inequívoca das providências adotadas pelo embargante para que se fizesse processar o pedido de outorga do uso hídrico dos açudes, remanescendo, assim, sua culpa in elegendo e culpa in vigilando. A delegação de competência não retira a responsabilidade de quem delega, especialmente pela importância do convênio, como instrumento de realização da política de segurança alimentar."
27.	Pelas razões acima expendidas, acolho, no essencial, as análises e conclusões da Secretaria de Recursos. Divirjo, porém, da proposta de encaminhamento da Serur por entender que esses esclarecimentos finais não configuram omissões, uma vez que os aspectos nucleares da matéria, segundo referência do embargante, já estavam postos nos autos, devendo ser rejeitados os presente embargos declaratórios.
28.	Na verdade, a Serur atuou para elaborar um guia minucioso de leitura do conjunto de documentos insertos nos autos que são todos de conhecimento do Sr. José Ilário Gonçalves Marques., o qual nesses segundos embargos traz os mesmos questionamentos para satisfazer o seu desiderato de rediscutir o mérito das decisões do TCU nesta tomada de contas especial.
29.	      Assim, não é demasiado rememorar que: a) os embargos de declaração se prestam a corrigir omissão, contradição ou obscuridade, não sendo adequados para a discussão de questões de mérito já devidamente apreciadas no acórdão embargado; b) a ausência de omissão, contradição ou obscuridade no acórdão embargado enseja a rejeição dos embargos de declaração opostos. c) admite-se embargos declaratórios com efeitos infringentes do julgado como medida excepcional, apenas justificada quando manifesto o equívoco da decisão embargada, nos casos de nulidade absoluta ou de erro material.
                  Ante o exposto, Voto por que seja adotado o Acórdão que ora submeto ao escrutínio do Pleno.
TCU, Sala das Sessões Ministro Luciano Brandão Alves de Souza, em 23 de março de 2021.
RAIMUNDO CARREIRO 
Relator